---
title: "Kajian korpus kuantitatif terhadap aspek-aspek diatesis dalam bahasa Indonesia"
author:
  - name:
      given: Gede Primahadi Wijaya
      family: Rajeg
    corresponding: true
    orcid: 0000-0002-2047-8621
    affiliation: 
      - id: oxford
        name: University of Oxford
        department: Faculty of Linguistics, Philology and Phonetics
        city: Oxford
        country: UK
      - id: unud
        name: Universitas Udayana
        department: Bachelor of English Literature
        city: Denpasar
        country: Indonesia
  - name:
      given: Ketut
      family: Artawa
    orcid: 0000-0003-3759-1783
    affiliation:
      - id: unud
        name: Universitas Udayana
        department: Bachelor of English Literature & Doctoral Program of Linguistics
        city: Denpasar
        country: Indonesia
abstract: "Makalah ini menampilkan kajian korpus kuantitatif guna (i) meninjau kembali sejumlah fitur diatesis dalam bahasa Indonesia yang diajukan pada buku-buku acuan terdahulu, dan (ii) menawarkan sudut pandang baru terkait adanya preferensi leksikal dan idiosinkrasi dalam tata bahasa secara luas. Terkait tipe AGEN diatesis pasif *di*- dan diatesis non-aktor, kami menunjukkan bahwa gagasan terdahulu masih didukung oleh data. Akan tetapi, ditemukan juga ketimpangan preferensi bentuk AGEN pronomina terhadap verba tertentu, yang dapat mencerminkan konseptualisasi berbeda atas kejadian yang dirujuk verba tersebut. Analisis terhadap diatesis medial *ber*- dan *ber*-/-*an* menunjukkan bahwa diatesis medial merupakan suatu konstruksi dengan beragam makna yang menunjukkan perbedaan produktivitas pada tataran semantis. Terakhir, kami juga menunjukkan bahwa fenomena yang dipandang bersifat alternasi antara aktif/pasif (khususnya konstruksi aktif [*meN*-+v] vs. pasif [*di*-+v]) juga menunjukkan adanya preferensi leksikal terkait (i) verba mana yang lebih khas muncul dalam konstruksi diatesis tertentu dan (ii) bagaimana kekhasan leksikal tersebut mengungkap nilai semantis dari konstruksi gramatikal tersebut."
keywords: 
  - sintaksis
  - linguistik korpus kuantitatif
  - diatesis
  - bahasa Indonesia
format-links: false
format:
  html: 
    number-sections: true
    fig-width: 6
    fig-asp: 0.618
    fig-dpi: 300
    code-fold: true
    crossref: 
      sec-prefix: §
      fig-title: "Gambar"
      fig-prefix: "Gambar"
  docx:
    number-sections: true
    reference-doc: ref.docx
    crossref: 
      sec-prefix: §
      fig-title: "Gambar"
      fig-prefix: "Gambar"
      tbl-title: "Tabel"
      tbl-prefix: "Tabel"
    execute:
      echo: false
      warning: false
    fig-width: 6
    fig-asp: 0.618
    fig-dpi: 300
csl: ieee.csl
link-citations: true
bibliography: references.bib
---

```{r}
#| echo: false
#| label: setup
#| warning: false
#| message: false

library(tidyverse)
library(ggtext)
library(corplingr)
library(collostructions)
library(flextable)
source("codes/word_use_in_corpus.R")
```

# Pendahuluan^[Penulis berterima kasih kepada I Wayan Arka dan tim peninjau atas komentar dan saran yang diberikan pada versi awal makalah ini. Segala kekurangan yang masih ditemukan merupakan tanggung jawab penulis.] {#sec-pengantar}

Menurut Zúñiga dan Kittilä [-@zúñiga2019, 4], **diatesis** merujuk pada bagaimana partisipan (atau peran semantis \[*semantic role*\]) dalam suatu kejadian (yang diungkapkan oleh predikat verbal) dipetakan pada peran gramatikal dalam suatu kalimat. Peran gramatikal meliputi subjek, objek, pelengkap (*complement*), dan keterangan (*adjunct*), sedangkan peran semantis bisa meliputi AGEN/PELAKU, PENDERITA (*patient*), TEMA, PENERIMA, PENGALAM, STIMULUS, SUMBER, TUJUAN AKHIR (*goal*), dll. [@zúñiga2019, 4]. Dalam kalimat, pemetaan peran semantis pada peran gramatikal tersebut ditunjukkan melalui apa yang disebut dengan pemarkahan diatesis, atau *grammatical voice*. Pemarkahan ini terpusat pada predikat verbal dari kalimat. Selain dari sudut pandang pemarkahan morfologi dan pemilihan argumen/peran semantis yang dijadikan subjek kalimat, diatesis secara konseptual dalam Linguistik Kognitif (utamanya *Cognitive Grammar* [@langacker_cognitive_2008, 382-386; @maldonado_grammatical_2007]) dipandang sebagai “strategi alternasi” ketika mengkonseptualisasikan, dan menonjolkan partisipan dalam, suatu kejadian (lihat juga [@shibatani_conceptual_2006]).

Dalam bahasa Indonesia (BI), terdapat empat jenis diatesis: (i) diatesis aktif (*active/agentive voice*, disingkat [AV]), (ii) diatesis medial (*middle voice* [MID] (@sec-medial)), (iii) diatesis pasif (*passive voice* [PASS]), dan (iv) diatesis non-aktor (*objective voice* [OV] dalam terminologi Arka dan Manning [-@arka2008, 52], atau yang lebih umum disebut *undergoer voice* [UV] [@arka_voice_2003]; diatesis non-aktor selanjutnya akan disingkat dengan OV/UV). Diatesis aktif (contoh (@av-men)) memetakan partisipan mirip AGEN (*agent-like role*) sebagai subjek kalimat (lihat *ia* pada contoh (@av-men)). Secara morfologis, diatesis aktif BI ditunjukkan oleh pemarkahan predikat verbal dengan awalan *meN*-.

(@av-men) Karena itu ia~AGEN~ mulai ***men**uliskan* \[ide-ide itu\]~TEMA~ menjadi rangkaian cerita. (B3Z12025)

Sebaliknya, diatesis pasif (contoh (@pass-di)) memetakan partisipan yang bukan AGEN (mis. PENDERITA \[*PATIENT*\], TEMA \[*THEME*\]) sebagai subjek kalimat [@arka2021, 181-182; @arka2008; @artawa_pemarkahan_2020]. Dari segi pemarkahan pada predikat verbal, diatesis pasif ditandai dengan awalan *di-* [@arka2008; @moeliono2017; @sneddon2010; @artawa_pemarkahan_2020].

(@pass-di) (...) \[kisah kami\]~TEMA~ ***di**tuliskan* menjadi novel di Kota Tishri. (D1A18005)

Diatesis non-aktor (OV/UV) [@arka2008, 52] (contoh (@objective)) mirip dengan AV dari segi transitifitas verbanya (yang masih sama-sama transitif) [@arka_voice_2003, 115]. OV/UV juga mirip dengan PASS dari segi pemetaan partisipan bukan AGEN (sehingga disebut diatesis non-aktor) sebagai subjek kalimat; pada contoh (@objective), peran non-aktor yang menjadi subjek kalimat adalah peran TEMA.

(@objective) \[Hasil penafsiran atas fakta-fakta itu\]~TEMA~ kita~AGEN~ *tuliskan* menjadi suatu kisah sejarah yang selaras. (G1C20001)

Dalam *Tata Bahasa Baku Bahasa Indonesia* (TBBBI) [@moeliono2017, 471-472], konstruksi pada contoh (@objective) dianggap sebagai konstruksi pasif (tipe kedua). Akan tetapi, Arka [-@arka_voice_2003], juga Arka dan Manning [-@arka2008], telah menunjukkan bukti-bukti bahwa konstruksi seperti (@objective) berbeda dengan konstruksi pasif, sehingga dipandang sebagai konstruksi diatesis tersendiri dan disebut diatesis non-aktor (OV/UV), suatu diatesis yang merupakan konsensus mutakhir dari sejumlah kajian diatesis pada bahasa Austronesia [@arka_voice_2003; @riesberg_symmetrical_2014]. Selain ketiga diatesis di atas, kami juga mengulas diatesis medial (@sec-medial), utamanya yang dimarkahi dengan awalan *ber-* (@sec-ber-middle) dan konfiks *ber-*/*-an* (@sec-ber-an).

Makalah ini memusatkan pembahasan pada bagaimana keberlimpahan data dan analisis kuantitatif dapat dimanfaatkan untuk (i) meninjau kembali sejumlah gagasan terkait ciri-ciri diatesis (@sec-passive-objective), dan (ii) menjelajahi isu terkini atas batasan leksikal suatu konstruksi gramatikal, seperti diatesis (@sec-dca).

# Kajian pustaka

Buku-buku tata bahasa BI [@alwi2000; @sneddon2010; @moeliono2017] telah mengulas bentuk kata kerja penanda kalimat aktif dan "kaidah umum untuk pembentukan kalimat pasif dari kalimat aktif" [@alwi2000, 345]. Akan tetapi, kajian kuantitatif terhadap data korpus dalam makalah ini (@sec-dca), dan yang telah dilakukan sebelumnya [@rra:2020; @rajeg2022], akan menunjukkan bahwa bentuk pasif tidak harus memiliki bentuk aktif, dan oleh karena itu, bentuk pasif mesti dipandang sebagai suatu unit konstruksi tersendiri yang bukan dan tidak selalu merupakan transformasi dari bentuk aktif. 

Sebelum penulisan makalah ini, kajian korpus kuantitatif dan eksperimental termutakhir atas diatesis BI [@rra:2020; @rajeg2022] juga telah menunjukkan bahwa bentuk pasif berbeda dengan bentuk aktif dari segi preferensi semantisnya (yaitu kecenderungan mengungkapkan makna tertentu dalam bentuk tertentu) dan mesti dipandang sebagai unit konstruksi mandiri. Misalnya, makna 'mewajibkan' dari verba *kenai* lebih signifikan diasosiasikan dengan bentuk pasif *dikenai* dan tidak pernah diungkapkan dalam bentuk aktif *mengenai*, yang mengungkapkan arti fisik [@rra:2020]. Perbedaan makna ini juga menunjukkan bahwa makna tertentu dapat langsung diungkapkan dalam bentuk pasif tanpa perlu memiliki bentuk aktifnya. Kajian eksperimental [@rajeg2022] juga menunjukkan bahwa penutur merekam, dalam khasanah kebahasaan mereka, bentuk diatesis yang dominan digunakan untuk mengungkapkan makna tertentu dari suatu verba. Preferensi semantis ini juga mengindikasikan bahwa komponen yang dipandang secara tradisional sebagai suatu kaidah tata bahasa (misalnya alternasi aktif-pasif) memiliki kekhasan dan batasan leksikal [@lier2022] (lihat @sec-dca). Kemudian, ulasan fungsi, makna dan produktivitas pemarkah diatesis aktif *meN*- beserta kaitannya dengan transitivitas telah dibahas pada tulisan lain terkait proyek ini oleh Rajeg dan Denistia [@rajeg2023]; makalah kali ini menitikberatkan pada fitur diatesis pasif dan non-aktor (OV/UV) (@sec-passive-objective) yang tidak dibahas pada tulisan tersebut. Diatesis bahasa Indonesia juga telah diulas dari sudut pandang teoretis [@arka2008; @cole2008] dan tipologis [@artawa_pemarkahan_2020] yang kali ini akan dilanjutkan dengan nuansa kuantitatif.

Selanjutnya, beberapa kajian teoretis terkait diatesis medial (@sec-medial) dalam BI dan bahasa terkait (mis. bahasa Bali) telah dilakukan dalam kurun waktu sepuluh tahun terakhir [@udayana2013; @udayana2021; @beavers2022]. Secara umum, ketiga kajian terdahulu tersebut membahas aspek sintaksis dan semantis dari diatesis medial BI. Salah satu analisis yang diajukan oleh Udayana [@udayana2021], juga Beaver dan Udayana [@beavers2022], adalah bahwa *ber-* berfungsi untuk meniadakan salah satu argumen dari verba transitif dasar yang melekat pada *ber-*. Tulisan terkait lainnya [@rajeg2023] juga telah mengulas secara kualitatif beragam arti *ber*-, beserta produktivitas morfologisnya namun bukan produktivitas semantisnya. Makalah kami memusatkan analisis produktivitas semantis bentukan verba dalam diatesis medial (@sec-medial). Kami akan menunjukkan bahwa produktivitas suatu diatesis berdasarkan satu afiks dapat berbeda pada tataran semantis.

# Metodologi {#sec-metodologi}

Sumber data makalah ini adalah Korpus Referensi Tata Bahasa Indonesia Kontemporer (TBIK) yang dibangun oleh *Pusat Pengembangan dan Pelindungan Bahasa dan Sastra, Badan Pengembangan dan Pembinaan Bahasa, Kementerian Pendidikan, Kebudayaan, Riset, dan Teknologi*. Korpus ini berukuran sekitar 18 juta kemunculan kata dan terdiri atas dua belas ragam teks tulis BI dari tahun 2011-2020. Kedua belas ragam tersebut adalah Biografi, Buku Teks, Cerpen, Disertasi/Tesis/Skripsi, Jurnal, Koran, Laman Resmi, Majalah, Novel, Perundang-undangan, Populer, dan Surat Resmi.

Selain digunakan sebagai sumber contoh dan juga dianalisis secara manual terkait sejumlah fitur diatesis yang diteliti, korpus tersebut juga kami olah secara komputasional dalam hal analisis pemecahan komponen morfologis, menggunakan peranti lunak *MorphInd* [@larasati2011] dan dibantu dengan *MALINDO Morph* [@nomoto2018]. Luaran analisis komputasional tersebut kemudian diperiksa kembali secara manual. Selanjutnya, data morfologis tersebut digunakan untuk kajian produktivitas morfologis verba untuk topik bab buku lain dalam seri ini [@rajeg2023]. Pada makalah ini, bank data verba tersebut, yaitu *VerbInd*[^1] [@rajeg], akan digunakan sebagai data kuantitatif distribusi diatesis berkaitan dengan bentuk morfologi dan maknanya (mis. pada @sec-medial).

[^1]: <https://gederajeg.github.io/database-verba-bahasa-indonesia/>

Makalah ini juga akan menampilkan satu model analisis kuantitatif yang dapat dilakukan dengan data kuantitatif dari korpus dalam konteks kajian alternasi (morfo)sintaksis, dan juga interaksi antara unsur leksikal dan konstruksi gramatikal [@stefanowitsch2003; @lier2022]. Gries dan Stefanowitsch [@gries2004] mengajukan metode yang dalam BI kami sebut “Analisis Koleksem Khas” (terjemahan dari label aslinya, yaitu *Distinctive Collexeme Analysis* dan yang seterusnya akan disebut dengan \[DCA\]). DCA berfungsi untuk menelusuri preferensi leksikal verba terhadap sepasang konstruksi yang (i) mirip secara semantis (mis. konstruksi *BE GOING TO*+*Infinitive* vs. *WILL*+*Infinitive* dalam bahasa Inggris), dan/atau (ii) yang menunjukkan alternasi (seperti konstruksi objek ganda vs. konstruksi datif). Salah satu pasangan konstruksi yang dikaji oleh Gries dan Stefanowitsch [@gries2004] adalah konstruksi aktif dan pasif bahasa Inggris, dengan fokus preferensi verba yang cenderung muncul pada salah satu dari kedua konstruksi tersebut. DCA juga telah diterapkan pada data bahasa Indonesia untuk kajian (i) preferensi verba terhadap negasi *tak* vs. *tidak* [@rajeg2018], (ii) preferensi akar kata ajektiva terhadap afiks kausatif PER- dan -KAN [@rajeg2021], dan (iii) perbedaan semantis verba sinonim *perbesar* vs. *besarkan* dengan afiks kausatif PER- dan -KAN [@rajeg2019]. Penerapan DCA untuk kajian alternasi diatesis telah diterapkan dalam bahasa Besemah (Melayu Polinesia Barat, di Sumatra) [@mcdonnell2016]. McDonnell [-@mcdonnell2016] menemukan adanya preferensi leksikal antara verba tertentu yang lebih sering muncul dalam diatesis aktif dibandingkan diatesis non-aktor (OV/UV) dalam bahasa Besemah. Ulasan lebih lanjut terkait mekanisme dalam DCA akan dijelaskan di awal @sec-dca-how.^[Penulisan dan analisis kuantitatif dalam makalah ini dilakukan secara komputasional menggunakan [Quarto](https://quarto.org) melalui peranti pemrograman [RStudio](https://posit.co/products/open-source/rstudio/). Berkas Quarto dan data akan tersedia terbuka pada [https://github.com/gederajeg/diatesis-bahasa-indonesia](https://github.com/gederajeg/diatesis-bahasa-indonesia)]



# Hasil dan pembahasan

## Kajian korpus atas sejumlah fitur kunci diatesis pasif *di*- dan diatesis non-aktor (OV/UV) {#sec-passive-objective}

### Kemunculan eksplisit AGEN pada diatesis pasif *di*- {#sec-agent-encoding-di}

Sejumlah buku tata bahasa (mis. [@sneddon2010, 257; @moeliono2017, 470]) menyebutkan bahwa frasa yang menyatakan AGEN (yang ditandai dengan kata *oleh*) bersifat opsional/manasuka. Pengecualiannya adalah frase *oleh* wajib muncul jika verba dan *oleh* dipisahkan oleh kata/frasa lain yang menunjukkan keterangan (perhatikan contoh (@oleh-wajib)). Namun, kami juga menemukan bahwa *oleh* dapat dihilangkan meskipun terdapat kemunculan kata setelah verba dan sebelum AGEN (contoh (@oleh-hilang)).

(@oleh-wajib) Semua *ditolak* **halus** *oleh* mereka. (H1A11007)

(@oleh-hilang) (...) seorang yang *dikenal* **baik** Presiden Soekarno. (H1A17003)

Penelitian lebih lanjut dapat mengamati seberapa sering *oleh* tidak muncul dalam konteks seperti pada contoh (@oleh-hilang) di atas.

Pada bagian ini kami ingin membahas distribusi/tingkat ke(tidak)munculan AGEN dalam frase dengan *oleh* pada ke-12 ragam teks korpusnya. Kami mengamati 50 sampel kalimat acak dengan pasif *di*- untuk tiap-tiap ragam teks, dengan total 600 butir data (50 kalimat \* 12 ragam teks). Pola pencarian kompleks (*regular expression*) yang kami gunakan untuk menjaring bentuk pasif potensial adalah `di[a-z]{5,}`. Selanjutnya, secara manual kami menandai apakah sampel kalimat pasif tersebut menyebutkan secara eksplisit (atau tidak) peran AGEN. @fig-long-short-passive menyarikan distribusi dari hasil analisis tersebut.

```{r}
#| label: long-short-passive-data
#| eval: false
#| include: false
potential_di_passive <- concord_tbik(rgx = "\\bdi[a-z]{5,}\\b")
# save the full data set
potential_di_passive |> 
  write_rds("data/potential_di_passive.rds")
# save the random sample of the data set
potential_di_passive |> 
  group_by(GENRE) |> 
  slice_sample(n = 50) |> 
  write_tsv("data/potential_di_passive_sample.tsv")
```

```{r}
#| label: long-short-passive-analyses
#| message: false
#| warning: false
#| echo: false
#| 

potential_passive <- readr::read_tsv("data/potential_di_passive_sample.tsv") |> 
  filter(RELEVAN)

agent_phrase_type <- potential_passive |> 
  filter(AGENT_ENCODED) |> 
  count(AGENT_PHRASE_TYPE, sort = TRUE) |> 
  mutate(perc = round(n/sum(n) * 100, 1))

agent_encoding_by_genre <- potential_passive |> 
  count(AGENT_ENCODED, GENRE) |> 
  group_by(GENRE) |> 
  mutate(perc_by_genre = n/sum(n) * 100)
```

```{r}
#| label: fig-long-short-passive
#| fig-cap: "Distribusi (tidak) diungkapkannya AGEN pada 50 sampel kalimat pasif *di*- untuk masing-masing ragam teks."
#| fig-cap-location: bottom
#| out-width: "75%"

agent_encoding_by_genre |> 
  mutate(AGENT_ENCODED = if_else(AGENT_ENCODED == TRUE, "ya", "tidak")) |> 
  ggplot(aes(x = GENRE, 
             y = perc_by_genre, 
             fill = AGENT_ENCODED)) + 
  geom_col(position = position_stack()) + 
  # geom_text(aes(label = paste("n=", n, sep = "")), hjust = 1.2) +
  labs(fill = "AGEN diungkapkan eksplisit?",
       y = "Persentase (%)",
       x = "Ragam teks") +
  coord_flip() +
  scale_fill_discrete(breaks = c("ya", "tidak")) +
  theme(axis.text = element_text(size = 10),
        axis.title = element_text(size = 12),
        legend.text = element_text(size = 10),
        legend.title = element_text(size = 12),
        legend.position = "top")
```

Secara umum, peran AGEN lebih sering tidak diungkapkan secara eksplisit (median = `r round(pull(filter(summarise(group_by(agent_encoding_by_genre, AGENT_ENCODED), med = median(perc_by_genre)), !AGENT_ENCODED), med), 2)`%) pada sampel data dari keseluruhan ragam teks yang diteliti, dan sangat jarang diungkapkan eksplisit (median = `r round(pull(filter(summarise(group_by(agent_encoding_by_genre, AGENT_ENCODED), med = median(perc_by_genre)), AGENT_ENCODED), med), 2)`%). Temuan ini memberikan dukungan kuantitatif terkait fungsi dasar dari diatesis pasif, yaitu pelatarbelakangan (*defocusing*) dan/atau peniadaan/penghilangan (*demotion*) AGEN [@siewierska_passive_2012-1, 151; @shibatani_passives_1985, 830]. Hal ini dapat dimotivasi atas keberadaan AGEN yang tidak penting dan/atau telah diketahui sebelumnya.

Yang juga kami temukan adalah terdapat keberimbangan antara cara mengungkapkan AGEN ketika peran ini disebutkan secara eksplisit. Buku tata bahasa menyebutkan bahwa AGEN dapat secara opsional ditandai dengan *oleh* (seperti pada contoh (@oleh-opsional)) ataupun tidak ditandai *oleh* dan muncul sebagai (pro)nomina (yaitu *OJK* pada contoh (@oleh-nomina)).

(@oleh-opsional) Perusahaan ini *dimiliki* **oleh** \[satu orang\]~AGEN~ (...). (I1H19001)

(@oleh-nomina) Pemberitahuan LAPS dikeluarkan dari Daftar LAPS sebagaimana dimaksud pada angka 3 *disampaikan* \[OJK\]~AGEN~ kepada LAPS melalui surat. (L1H16001)

Kedua cara tersebut memiliki frekuensi yang sama pada sampel yang kami teliti (yaitu sama-sama digunakan sebanyak `r agent_phrase_type |> filter(AGENT_PHRASE_TYPE!="pron-klitik-nya") |> pull(n) |> unique()` kali atau `r agent_phrase_type |> filter(AGENT_PHRASE_TYPE!="pron-klitik-nya") |> pull(perc) |> unique()`% dari total `r sum(agent_phrase_type$n)` data yang mengungkapkan AGEN secara eksplisit). Temuan ini secara tentatif dapat memberikan pengukuran atas apa yang dimaksud dengan konsep mana-suka dari penggunaan *oleh* dalam pengungkapan AGEN verba pasif *di*-. Implikasi lain dari temuan ini menunjukkan kesetaraan status AGEN (baik yang dimarkahi dengan *oleh* ataupun tidak) sebagai fungsi oblik (tidak merupakan argumen sintaksis inti) dalam konstruksi pasif *di*-; status ini berbeda dengan status AGEN pada diatesis non-aktor yang masih merupakan argumen sintaksis inti sehingga konstruksi diatesis non-aktor masih bersifat transitif secara sintaksis [@arka2008]. Oleh karena itu, konstruksi diatesis non-aktor bukanlah sejenis konstruksi pasif seperti yang disebutkan di TBBBI.

Cara lain pengungkapan AGEN yang ditemukan adalah penggunaan akhiran -*nya* (n = `r agent_phrase_type |> filter(AGENT_PHRASE_TYPE=="pron-klitik-nya") |> pull(n) |> unique()`; `r agent_phrase_type |> filter(AGENT_PHRASE_TYPE=="pron-klitik-nya") |> pull(perc) |> unique()` %) yang langsung dilekatkan pada verba pasifnya (contoh (@agen-klitik)).

(@agen-klitik) Seseorang mendapatkan haknya dikarenakan *dipenuhi**nya*** kewajiban yang dimiliki. (E1C17001)

Setelah mengamati tendensi pengungkapan AGEN pada sampel 600 butir kalimat, @sec-agent-pronoun-di-passive membahas tipe AGEN pada diatesis pasif *di*-.

### Tipe AGEN pada diatesis pasif *di*- {#sec-agent-pronoun-di-passive}

```{r}
#| label: agent-pronoun-for-di-passive
#| warning: false
#| message: false

di_first_person <- read_tsv("data/di_oleh_1st-person.txt", quote = "") |> 
  mutate(pronomina = "orang pertama (1)")

di_second_person <- read_tsv("data/di_oleh_2nd-person.txt", quote = "") |> 
  mutate(pronomina = "orang kedua (2)")

di_third_person <- read_tsv("data/di_oleh_3rd-person.txt", quote = "") |> 
  mutate(pronomina = "orang ketiga (3)")

di_agent_pronoun <- bind_rows(select(di_first_person, 1:5, pronomina), 
                              select(di_second_person, 1:5, pronomina),
                              select(di_third_person, 1:5, pronomina)) |> 
  mutate(pronomina_lex = str_to_lower(str_extract(`Query item`, "((?<=oleh\\s)[a-zA-Z]+$|(?<=oleh)[a-zA-Z]+$)")))
```

Sneddon dkk. [@sneddon2010, 258] menyatakan pasif *di*- digunakan jika AGEN adalah pronomina ketiga (mis. *dia*, *ia*, *mereka*) atau nomina. Namun, Sneddon dkk. [@sneddon2010, 259] juga menyebutkan bahwa pasif *di*- mulai sering digunakan dengan AGEN pronomina pertama (mis. *saya*, *aku*, *kami*, dsb.) dan pronomina kedua (mis. *kamu*, *Anda*, dsb.).

Untuk meninjau kembali gagasan tersebut di dalam korpus, kami melakukan pencarian melalui CQP Web bentuk *di*- yang diikuti dengan *oleh* dan beragam jenis pronomina bentuk pertama, kedua dan ketiga. Karena pencarian ini bersifat kompleks, kami memanfaatkan fitur CQP Syntax pada CQP Web. Berikut ini adalah pola pencarian yang kami gunakan:

-   `("di[a-z]+" "oleh" "saya|diri saya|diri kami|kami|diri kita|kita|diri aku|aku|diri hamba|hamba|daku|diriku"|"di[a-z]+" "olehku")` (Pola pencarian untuk pronomina pertama)

-   `("di[a-z]+" "oleh" "diri kamu|kamu|diri engkau|engkau|dikau|dirimu|anda|Anda|diri kau|diri anda|diri Anda|kau"|"di[a-z]+" "olehmu|olehkau")` (Pola pencarian untuk pronomina kedua)

-   `("di[a-z]+" "oleh" "dia|diri dia|mereka|diri beliau|beliau|ia|dirinya|diri mereka"|"di[a-z]+" "olehnya")` (Pola pencarian untuk pronomina ketiga)

Luaran tiap-tiap pencarian tersebut kami sarikan melalui @fig-agent-pronoun-for-di-passive-VISUALISATION.

&nbsp;

```{r}
#| label: agent-pronoun-for-di-passive-COUNT

di_agent_pronoun_count <- di_agent_pronoun |> 
  mutate(pronomina_lex = str_replace(pronomina_lex, "^(ku|mu|nya)$", "-\\1")) |> 
  count(pronomina, pronomina_lex) %>%
  mutate(pronomina = fct_relevel(as.factor(pronomina),
                                 c("orang ketiga (3)",
                                   "orang pertama (1)",
                                   "orang kedua (2)"))) %>%
  arrange(pronomina, desc(n))

```

```{r}
#| label: fig-agent-pronoun-for-di-passive-VISUALISATION
#| fig-cap: "Frekuensi tipe AGEN pronomina dalam diatesis pasif *di*- dalam konstruksi [*di*- *oleh* AGEN]"
#| fig-subcap: 
#|   - "Tipe AGEN pronomina"
#|   - "Bentuk leksikal AGEN pronomina"
#| fig-cap-location: bottom
#| layout: "[[80, -20, 80],]"

di_agent_pron_1 <- di_agent_pronoun_count |> 
  group_by(pronomina) |> 
  tally(n)
di_agen_pron_1_chisq <- chisq.test(di_agent_pron_1$n)
di_agen_pron_2 <- di_agent_pronoun_count |> 
  mutate(pronomina_lex = fct_relevel(pronomina_lex, di_agent_pronoun_count$pronomina_lex))

di_agent_pron_1 |> 
  ggplot(aes(x = pronomina, y = n, fill = pronomina)) +
  geom_bar(stat = "identity") +
  labs(y = "Frekuensi",
       fill = "",
       x = "Tipe pronomina") +
  theme(legend.position = "none",
        axis.text.x.bottom = element_text(size = 11),
        axis.title.x.bottom = element_text(size = 13),
        axis.text.y = element_text(size = 11),
        axis.title.y = element_text(size = 13))

di_agen_pron_2 |> 
  ggplot(aes(x = pronomina_lex, y = n, fill = pronomina)) +
  geom_bar(stat = "identity") +
  coord_flip() +
  scale_fill_discrete(breaks = c("orang kedua (2)", "orang pertama (1)", "orang ketiga (3)")) +
  labs(x = NULL,
       y = "Frekuensi",
       fill = "Tipe pronomina") +
  theme(axis.text.x = element_text(size = 11),
        axis.title.x = element_text(size = 13),
        axis.text.y = element_text(size = 10.5),
        axis.title.y = element_text(size = 13),
        legend.text = element_text(size = 10),
        legend.title = element_text(size = 13))
```

Data pada @fig-agent-pronoun-for-di-passive-VISUALISATION-1 menunjukkan bahwa AGEN pronomina pertama (contoh (@agent-first-person) berikut) dan kedua (@agent-second-person) juga dapat digunakan, meskipun secara signifikan tidak sedominan AGEN pronomina bentuk ketiga ($\chi^{2}$ = `r round(di_agen_pron_1_chisq$statistic, 2)`, *df* = `r di_agen_pron_1_chisq$parameter`, *p*~goodness-of-fit~ `r if_else(di_agen_pron_1_chisq$p.value < 0.001, "< 0.001", toupper(format(di_agen_pron_1_chisq$p.value, digits = 3)))`). Temuan ini sejalan dengan temuan kuantitatif atas pasif *di*- pada bahasa Melayu Malaysia [@nomoto_person_2014].

(@agent-first-person) ...keahlian yang sejak dulu dikembangkan Pak AB dan _diteruskan oleh_ __*saya*__ (H1A20004)

(@agent-second-person) "Kalung itu hanya bisa _dibuka oleh_ __*kamu*__" (C1A15015)

Selanjutnya, tidak semua bentuk untuk tiap-tiap tipe pronomina memiliki frekuensi yang sama (perhatikan @fig-agent-pronoun-for-di-passive-VISUALISATION-2). Misalnya, untuk AGEN pronomina pertama, *kita* (pronomina pertama jamak) yang paling tinggi frekuensinya dibandingkan *saya* ataupun *aku*. Begitupun dengan AGEN pronomina ketiga, yang didominasi oleh pronomina jamak *mereka*. Kemudian, pengungkapan AGEN menggunakan klitik pronomina *-nya* (ketiga; *oleh**nya***), *-ku* (pertama; *oleh**ku***), dan *-mu* (kedua; *oleh**mu***) adalah yang paling sering kedua di tiap-tiap tipe pronomina.

Nomoto dan Wahab [-@nomoto_person_2014, 40-41] mengajukan analisis atas adanya tren batasan tipe pronomina untuk pasif *di*-. Analisis ini mencakup struktur informasi terkait partisipan mana yang lebih menonjol dalam kejadian tutur; dalam hal ini, pronomina pertama dan kedua dikatakan lebih menonjol dalam suatu kejadian tutur atas dasar kedua pronomina tersebut saling berbagi pengetahuan/informasi (yaitu memiliki “*common ground*” [@nomoto_person_2014, 40]), namun tidak untuk pronomina ketiga. Karenanya, Nomoto dan Wahab [-@nomoto_person_2014, 40] berpendapat bahwa dominasi pronomina ketiga (seperti ditunjukkan pada @fig-agent-pronoun-for-di-passive-VISUALISATION-1) mengindikasikan bahwa AGEN dari pasif *di*- bukanlah suatu acuan/entitas yang menonjol (“*non-salient*” [@nomoto_person_2014, 41]).

### Tipe AGEN pada diatesis non-aktor (OV/UV) {#sec-agent-OV}

```{r}
#| label: OV-with-non-pronominal-agent-retrieval
#| eval: false
#| include: false
#| message: false
#| warning: false
#| echo: false

word_use <- words_use_in_corpus(rgx = "berikan", context_char = 75)
word_use |> write_tsv("data/berikan.tsv")
```

```{r}
#| label: OV-with-non-pronominal-agent-count-presented
#| warning: false
#| message: false

berikan <- read_tsv("data/berikan.tsv")
ov_agent_berikan <- berikan |> 
  filter(!is.na(AGENT_TYPE)) |> 
  count(AGENT_TYPE, sort = TRUE, name = "Freq") |> 
  mutate(Perc = Freq/sum(Freq) * 100,
         AGENT_TYPE = replace(AGENT_TYPE,
                              AGENT_TYPE == "pro",
                              "pronomina"),
         AGENT_TYPE = replace(AGENT_TYPE,
                              AGENT_TYPE == "noun",
                              "nomina"),
         AGENT_TYPE = replace(AGENT_TYPE,
                              AGENT_TYPE == "proper_noun",
                              "nomina_diri"),
         AGENT_TYPE = replace(AGENT_TYPE,
                              AGENT_TYPE == "noun-kinship",
                              "nomina_kerabat"),
         AGENT_TYPE = replace(AGENT_TYPE,
                              AGENT_TYPE == "proclitic",
                              "awalan_pronomina"))
ov_agent_berikan <- ov_agent_berikan |> 
  mutate(AGENT_TYPE = fct_relevel(AGENT_TYPE, ov_agent_berikan$AGENT_TYPE))

ov_agent_berikan_chisq <- chisq.test(ov_agent_berikan$Freq)

ov_agent_pronomina <- berikan |> 
  filter(!is.na(AGENT_TYPE), 
           AGENT_TYPE == "pro") |> 
  count(AGENT_LEX, sort = TRUE, name = "Freq") |> 
  mutate(Perc = round(Freq/sum(Freq) * 100, 1))
ov_agent_pronomina <- ov_agent_pronomina |> 
  mutate(AGENT_LEX = fct_relevel(AGENT_LEX, ov_agent_pronomina$AGENT_LEX))
```

Selain pasif *di*-, buku TBBBI mengajukan tipe pasif kedua, yang disebut dengan pasif pronomina seperti pada contoh (@hiraukan-ov) berikut (dan contoh (@objective) pada @sec-pengantar). Seperti disebutkan pada @sec-pengantar, kalimat pada (@hiraukan-ov) bukanlah kalimat pasif namun merupakan diatesis non-aktor (OV/UV) berdasarkan bukti-bukti pada kajian sebelumnya [@arka_voice_2003; @arka2008]; sehingga label "pasif" tidak lagi digunakan dalam makalah ini untuk konstruksi seperti pada (@hiraukan-ov). Bentuk diatesis pasif *di*- ditampilkan pada (@hiraukan-pass).

(@hiraukan-ov) \[Panas terik matahari\]~TEMA~ tak \[ia\]~AGEN~ _**hiraukan**_ demi mendapatkan penghasilan (B1Z19008)

(@hiraukan-pass) [Rasa sakit itu]~TEMA~ tak lagi _**di**hiraukan_ [Komar]~AGEN~ (D1A14002)

Perbedaan OV/UV dengan pasif *di*- (@hiraukan-pass) adalah (i) verba yang tidak dimarkahi *di*- dan (ii) posisi AGEN (yaitu *ia* pada contoh (@hiraukan-ov)) yang mendahului verbanya. Selain itu pasif *di*- secara sintaksis bersifat intransitif (karena AGEN-nya dapat dihilangkan dan/atau mengisi posisi argumen non-inti [@arka_voice_2003]) sedangkan OV/UV adalah transitif. Bentuk seperti (@hiraukan-ov) disebut pasif pronomina dalam TBBBI karena diasumsikan hanya digunakan jika AGEN-nya adalah pronomina persona (bukan nomina biasa) [@moeliono2017, 470-471]. Berdasarkan data korpus, kami meninjau apakah OV/UV hanya digunakan dengan AGEN pronomina persona saja dan seberapa tinggi frekuensinya.

Sebagai ilustrasi, @fig-OV-agent-berikan menampilkan tipe AGEN pada OV/UV untuk verba *berikan*.

```{r}
#| label: fig-OV-agent-berikan
#| fig-cap: "Frekuensi tipe AGEN dalam diatesis non-aktor (OV/UV) dengan verba **berikan**"
#| fig-subcap: 
#|   - "Tipe AGEN"
#|   - "Tipe AGEN Pronomina"
#| fig-cap-location: bottom
#| layout: "[[80, -20, 80],]"

ggplot(ov_agent_berikan,
       aes(x = AGENT_TYPE,
           y = Freq)) +
  geom_bar(stat = "identity") +
  labs(y = "Frekuensi", x = "") +
  theme(axis.text = element_text(size = 9.25),
        axis.title = element_text(size = 12))

ov_agent_pronomina1 <- ov_agent_pronomina |> 
  left_join(di_agen_pron_2 |> 
              select(1, AGENT_LEX = pronomina_lex),
            by = join_by(AGENT_LEX)) |> 
  mutate(pronomina = replace(pronomina, 
                             AGENT_LEX == "ia", 
                             "orang ketiga (3)"), 
         pronomina = replace(pronomina, 
                             AGENT_LEX == "kau", 
                             "orang kedua (2)"), 
         pronomina = replace(pronomina, 
                             AGENT_LEX == "kalian", 
                             "orang kedua (2)")) |> 
  group_by(pronomina) |> 
  arrange(pronomina, desc(Freq))
ov_agent_pronomina1 <- ov_agent_pronomina1 |> 
  mutate(AGENT_LEX = fct_relevel(AGENT_LEX, as.character(ov_agent_pronomina1$AGENT_LEX)))

ggplot(ov_agent_pronomina1,
       aes(x = AGENT_LEX,
           y = Freq,
           fill = pronomina)) +
  geom_bar(stat = "identity") +
  scale_fill_discrete(breaks = c("orang ketiga (3)", "orang pertama (1)", "orang kedua (2)")) +
  labs(y = "Frekuensi", x = "Bentuk leksikal", fill = "Tipe pronomina") +
  theme(axis.text = element_text(size = 9.25),
        axis.title = element_text(size = 12),
        legend.text = element_text(size = 10),
        legend.title = element_text(size = 12),
        legend.position = "top")

```

Data korpus pada @fig-OV-agent-berikan-1 menunjukkan bahwa pronomina adalah tipe AGEN dominan dalam konstruksi OV/UV untuk *berikan*. Hal ini sejalan dengan deskripsi pada TBBBI terkait pencirian OV/UV dan jenis AGEN-nya, serta berlaku khusus untuk verba *berikan*. Pembaca dapat melakukan penelitian lanjutan untuk verba lainnya. Namun, dominasi AGEN pronomina tersebut tidak bersifat absolut, karena tipe AGEN lain terbukti muncul digunakan meskipun proporsinya secara signifikan sangat minor ($\chi^{2}$ = `r round(ov_agent_berikan_chisq$statistic, 2)`, *df* = `r ov_agent_berikan_chisq$parameter`, *p*~goodness-of-fit~ `r if_else(ov_agent_berikan_chisq$p.value < 0.001, "< 0.001", toupper(format(ov_agent_berikan_chisq$p.value, digits = 3)))`). Tipe AGEN lain tersebut ialah nomina (mis. *guru* pada contoh (@agent-guru)), nomina diri (*Shopee* pada contoh (@agent-shopee)), dan nomina kekerabatan (@agent-kinship) yang dapat diinterpretasikan dalam fungsinya sebagai kata ganti orang kedua.

(@agent-guru) ... mereka hanya mampu meniru cara yang _**guru**_ *berikan* (F1B11008)

(@agent-shopee) ... pagelaran program edukasi yang _**Shopee**_ *berikan* (K1N120003)

(@agent-kinship) Atas perhatian dan izin yang _**Bapak**_ *berikan*, saya ucapkan banyak terima kasih (E1B17001)

Berikutnya, @fig-OV-agent-berikan-2 juga menunjukkan bahwa untuk *berikan*, tidak semua bentuk pronomina memiliki distribusi seimbang sebagai AGEN.

```{r}
#| label: OV-with-non-pronominal-agent-retrieval-AJUKAN
#| eval: false
#| include: false
#| message: false
#| warning: false
#| echo: false
word_use <- words_use_in_corpus(rgx = "ajukan", context_char = 75, case_insensitive = FALSE)
word_use |> write_tsv("data/ajukan.tsv")

# Sneddon dkk. [@sneddon2010, 259] menyatakan bahwa nomina nama diri (proper name) akan merujuk pada penutur atau lawan bicara jika digunakan pada pasif 
# 
# does not have to refer to the speaker (or I), but can really refer to third person, such as Tuhan or Allah.
```

```{r}
#| label: OV-with-non-pronominal-agent-retrieval-ANUGERAHKAN
#| eval: false
#| include: false
#| message: false
#| warning: false
#| echo: false
word_use <- words_use_in_corpus(rgx = "anuge?rahkan", context_char = 75, case_insensitive = FALSE)
word_use |> write_tsv("data/anugerahkan.tsv")
```

```{r}
#| label: OV-with-non-pronominal-agent-retrieval-CERITAKAN
#| eval: false
#| include: false
#| message: false
#| warning: false
#| echo: false
word_use <- words_use_in_corpus(rgx = "ceritakan", context_char = 75, case_insensitive = FALSE)
word_use |> write_tsv("data/ceritakan.tsv")
```

```{r}
#| label: OV-with-ANUGERAHKAN
#| message: false
#| warning: false

anugerahkan <- read_tsv("data/anugerahkan.tsv")
```

```{r}
#| label: OV-with-CERITAKAN
#| message: false
#| warning: false

ceritakan <- read_tsv("data/ceritakan.tsv")
ov_agent_ceritakan_pronomina <- ceritakan |> 
  filter(!is.na(AGENT_TYPE), 
           AGENT_TYPE == "pronomina") |> 
  count(AGENT_LEX, sort = TRUE, name = "Freq") |> 
  mutate(Perc = round(Freq/sum(Freq) * 100, 1))
ov_agent_ceritakan_pronomina <- ov_agent_ceritakan_pronomina |> 
  mutate(AGENT_LEX = fct_relevel(AGENT_LEX, ov_agent_ceritakan_pronomina$AGENT_LEX))
```

```{r}
#| label: OV-with-AJUKAN
#| message: false
#| warning: false

ajukan <- read_tsv("data/ajukan.tsv")
ov_agent_ajukan_pronomina <- ajukan |> 
  filter(!is.na(AGENT_TYPE), 
           AGENT_TYPE == "pronomina") |> 
  count(AGENT_LEX, sort = TRUE, name = "Freq") |> 
  mutate(Perc = round(Freq/sum(Freq) * 100, 1))
ov_agent_ajukan_pronomina <- ov_agent_ajukan_pronomina |> 
  mutate(AGENT_LEX = fct_relevel(AGENT_LEX, ov_agent_ajukan_pronomina$AGENT_LEX))
```

Terdapat juga kemungkinan bahwa tipe AGEN ditentukan oleh kespesifikan makna verbanya. Sebagai contoh, dari total `r nrow(filter(anugerahkan, !is.na(AGENT_LEX)))` kemunculan *anugerahkan* dalam konstruksi OV/UV, `r nrow(filter(anugerahkan, !is.na(AGENT_LEX), AGENT_TYPE == "nomina"))` diisi oleh nomina, yaitu *Allah (SWT)* dan *Tuhan*. Dari sudut pandang semantik, kemunculan *Allah (SWT)* dan *Tuhan* dimotivasi dari makna akar kata *anugerahkan*, yaitu *anugerah* yang juga bermakna 'kurnia (dari Tuhan)' pada KBBI Daring^[https://kbbi.kemdikbud.go.id/entri/anugerah]. Yang lebih menarik adalah terdapat pula tendensi perbedaan pronomina terkait verba tertentu dalam OV/UV. Sebagai contoh, kami tampilkan persentase AGEN pronomina untuk *ajukan*, *berikan*, dan *ceritakan* pada @fig-pronoun-agent-comparison.

```{r}
#| label: fig-pronoun-agent-comparison
#| fig-cap: "Distribusi tipe AGEN pronomina dalam OV/UV untuk **ajukan**, **berikan**, dan **ceritakan**"
#| out-width: "85%"

ov_agent_pronomina_all <- ov_agent_pronomina |> 
  mutate(verba = "berikan") |> 
  bind_rows(ov_agent_ceritakan_pronomina |> 
              mutate(verba = "ceritakan")) |> 
  bind_rows(ov_agent_ajukan_pronomina |> 
              mutate(verba = "ajukan")) |> 
  left_join(ov_agent_pronomina1 |> select(AGENT_LEX, pronomina),
            by = join_by(AGENT_LEX)) |> 
  mutate(verba = factor(verba, levels = c("ajukan", "berikan", "ceritakan"))) |> 
  arrange(verba, pronomina, desc(Perc))
ov_agent_pronomina_all |> 
  mutate(AGENT_LEX = factor(AGENT_LEX, levels = as.character(ov_agent_pronomina1$AGENT_LEX))) |>
  ggplot(aes(x = AGENT_LEX, 
             y = Perc, 
             fill = pronomina)) + 
  geom_bar(stat = "identity", 
           position = "dodge") +
  coord_flip() +
  facet_wrap(~verba, labeller = label_both) +
  labs(y = "Persentase (%)",
       x = "",
       fill = "Tipe pronomina") +
  theme(strip.text = element_text(size = 10)) +
  scale_fill_discrete(breaks = c("orang kedua (2)", "orang pertama (1)", "orang ketiga (3)")) # +
  # scale_fill_manual(values = c("#009E73", "#F0E442", "#0072B2"),
  #                    breaks = c("ceritakan", "berikan", "ajukan"))


```

Jika kita melihat @fig-pronoun-agent-comparison, terdapat ketimpangan frekuensi penggunaan bentuk pronomina sebagai AGEN pada OV/UV untuk ketiga verba, yang dapat mencerminkan pemahaman berbeda terhadap ketiga verba tersebut. Misalnya, kejadian *(men)ceritakan* sesuatu tampaknya lebih bersifat personal jika melihat paling tingginya pronomina pertama tunggal *aku* dan *saya*, sebaliknya *berikan* dan *ajukan* lebih bersifat kolektif berdasarkan paling tingginya bentuk pronomina pertama jamak *kami* dan *kita* untuk kedua verba tersebut. Kemudian, *berikan* dan *ajukan* tampak membawa nuansa formal mengingat, untuk pronomina kedua, AGEN kedua verba ini didominasi oleh bentuk formal *Anda*; sebaliknya untuk *ceritakan*, AGEN pronomina kedua yang paling sering bersifat kurang formal dan menunjukkan kedekatan pembicaranya, yaitu *kau*.

### Kemunculan diatesis non-aktor (OV/UV) dalam klausa relatif {#sec-ov-in-clause}

Fitur yang belum dibahas pada TBBBI edisi terdahulu adalah tendensi dominan (lihat @fig-OV-in-rel-clause) kemunculan OV/UV dalam klausa relatif (contoh (@rel-ajukan)-(@rel-ceritakan) berikut, dan (@agent-guru)-(@agent-kinship) pada @sec-agent-OV), dibandingkan dalam klausa utama (contoh (@ov-arka-manning-2008)) seperti yang lumrah dicontohkan dalam literatur terdahulu.

(@ov-arka-manning-2008) Buku itu saya baca [@arka2008, 49]


```{r}
#| label: OV-in-REL-CLAUSE-vs-MAIN-CLAUSE
#| message: false
#| warning: false

ov_in_relcl <- read_tsv('data/ajukan.tsv') |> select(OV_IN_RELCL) |> mutate(verba = "ajukan") |> bind_rows(read_tsv('data/ceritakan.tsv') |> select(OV_IN_RELCL) |> mutate(verba = "ceritakan")) |> bind_rows(read_tsv('data/berikan.tsv') |> select(OV_IN_RELCL) |> mutate(verba = "berikan")) |> filter(!is.na(OV_IN_RELCL))

ov_in_relcl_n <- ov_in_relcl |> 
  count(OV_IN_RELCL, verba) |> 
  arrange(verba, desc(n)) |> 
  group_by(verba) |> 
  mutate(perc = round(n/sum(n) * 100, 1),
         tipe_klausa_ov = if_else(OV_IN_RELCL, "klausa relatif", "klausa utama"))
```

```{r}
#| label: fig-OV-in-rel-clause
#| fig-cap: "Distribusi OV/UV untuk tiga verba dalam klausa relatif dan klausa utama"
#| out-width: "60%"

ov_in_relcl_n |> 
  ggplot(aes(x = verba, y = perc, fill = tipe_klausa_ov)) + 
  geom_bar(stat = "identity", position = "dodge") +
  labs(y = "Persenatse (%)",
       x = "Verba",
       fill = "Tipe klausa") +
  theme(axis.text = element_text(size = 10),
        axis.title = element_text(size = 12),
        legend.title = element_text(size = 12),
        legend.text = element_text(size = 10),
        legend.position = "top")
```

@fig-OV-in-rel-clause menampilkan distribusi OV/UV pada klausa utama dan klausa relatif untuk tiga verba yang juga dijadikan contoh pada @fig-pronoun-agent-comparison. Contoh kalimat ketiga verba ini ditampilkan berikut ini.

(@rel-ajukan) ... sesuai dengan kandidat **yang** hendak mereka _**ajukan**_ (B2C13040)

(@rel-berikan) Bantuan **yang** telah Henny dan YTP _**berikan**_ berupa ujian paket A , B , dan C (B3B17002)

(@rel-ceritakan) Kisah-kisah **yang** Gio _**ceritakan**_ setiap mampir pulang ... (D1A16002)

Tendensi seperti pada @fig-OV-in-rel-clause mengindikasikan bahwa OV/UV lebih lumrah difungsikan sebagai penjelas nomina dibandingkan sebagai suatu proposisi pada klausa utama (paling tidak berdasarkan data tiga verba tersebut). Selain itu, tendensi fungsi penjelas nomina untuk OV/UV juga dapat dipandang mempertegas fungsi OV/UV yang menonjolkan peran bukan-AGEN (*Non-Agentive*) sebagai fokus utama (yaitu subjek gramatikal klausa), namun dengan tetap mempertahankan peran AGEN secara eksplisit (sehingga AGEN juga masih menonjol). Peran bukan-AGEN diisi oleh inti nomina dalam frase nomina yang dijelaskan oleh klausa relatif OV/UV seperti pada contoh (@rel-ajukan) sampai (@rel-berikan).

Penelitian lebih lanjut dapat melihat distribusi klausa verba yang lain ketika digunakan dalam OV/UV. Kajian terkait lainnya yang dapat dilakukan adalah perbandingan diatesis pasif *di*- dan OV/UV untuk suatu verba terkait distribusi kedua diatesis ini pada klausa utama dan klausa relatif.

## Diatesis Medial {#sec-medial}

### Awalan *ber-* {#sec-ber-middle}

```{r}
#| label: ber-middle
#| message: false
#| warning: false
#| echo: false
#| error: false

ber <- readr::read_tsv("data/ber1000.tsv") |> 
  mutate(semantic_types = if_else(str_detect(semantic_types, 'reciprocal'), 
                                  'reciprocal', semantic_types),
         semantic_types = if_else(str_detect(semantic_types, 'speech'),
                                  'speech-actions', semantic_types),
         semantic_types = if_else(str_detect(semantic_types, '[12]\\-participants?'),
                                  'emotion', semantic_types),
         semantic_types = if_else(str_detect(semantic_types, 'desiderative'),
                                  'desiderative/intentive', semantic_types),
         semantic_types = if_else(root_morphind %in% c("martabat", "bakat"), 
                                  "reflexive-indirect", semantic_types),
         semantic_types = if_else(root_morphind == "baring", 
                                  "body-posture-change", semantic_types),
         semantic_types = if_else(root_morphind == "budidaya", 
                                  "reflexive-indirect-middle", semantic_types),
         semantic_types = if_else(root_morphind == "laga", 
                                  "reciprocal", semantic_types)) |> 
  group_by(root_morphind, semantic_types, root_pos_morphind) |> 
  summarise(n = sum(n))
ber <- ber |> 
  group_by(semantic_types) |> 
  mutate(is_hapax = if_else(n == 1, TRUE, FALSE)) |> 
  arrange(desc(n)) |> 
  ungroup()
ber_stats <- ber |> 
  group_by(semantic_types) |> 
  summarise(n_type = n_distinct(root_morphind),
            n_token = sum(n),
            n_hapax = sum(is_hapax),
            .groups = "drop") |> 
  mutate(# ttr = n_type/n_token,
         perc_type = round(n_type/sum(n_type) * 100, 1),
         perc_token = round(n_token/sum(n_token) * 100, 1),
         perc_hapax = round(n_hapax/sum(n_hapax) * 100, 1),
         hapax_per_token = round(n_hapax/n_token * 100, 3)) |> 
  arrange(desc(n_type))
ber_stats_top10 <- ber_stats |> 
  slice_max(order_by = n_type, n = 10)
ber_stats_top10 <- ber_stats_top10 |> 
  mutate(sem_idn = c("resiprokal", "refleksif medial taklangsung", "pendandanan diri (*grooming*)", "refleksif taklangsung posesif (*inalienable possession*)", "aksi verbal (*speech action*)", "kognisi", "pergerakan berpindah (*translational motion*)", "posisional", "emosi", "aktivitas tubuh lainnya"))

```

Diatesis medial (*middle voice*) menyatakan kejadian di mana peran AGEN dan peran bukan-AGEN merupakan entitas (*referent*) yang sama (perhatikan contoh (@ber-reflexive)). Dalam bahasa Indonesia, diatesis ini salah satunya dimarkahi dengan *ber*-^[Penting untuk diperhatikan bahwa diatesis medial juga dapat dimarkahi dengan awalan *meN*- [@mayani_diatesis_2004, 62] dan *ter*- [@mayani_diatesis_2004, 68]. Karena keterbatasan ruang, makalah ini belum mengkaji diatesis medial *meN*- dan *ter*-.] [@kemmer1993, 16; @shibatani2007; @udayana2013; @udayana2021, 10; @beavers2022].

Pada contoh (@ber-reflexive), peran AGEN yaitu *mereka* menginisiasi aksi swafoto sekaligus merupakan peran yang bukan-AGEN (yaitu peran PASIEN) yang menjadi objek foto dari aksi memfoto mereka, sehingga efek yang timbul dari aksi berswafoto tersebut kembali pada inisiator/AGEN. 

(@ber-reflexive) Mereka tampak berebut untuk bersalaman dan _**ber**swafoto_ dengan Presiden Jokowi (ekotmm02002020043).

Dalam literatur diatesis medial, makna/interpretasi yang dinyatakan oleh **berswafoto** disebut makna ‘refleksif’, khususnya ‘refleksif medial tak langsung’ (“*indirect middle*”) [@kemmer1993, 78]. Makna ini dicirikan sebagai aksi yang secara normatif dan sewajarnya dilakukan untuk keuntungan seseorang (“*actions that one __normally__ or __necessarily__ performs for one own’s benefit*”) [@kemmer1993, 78, penekanan sesuai kutipan aslinya] (bandingkan juga dengan pencirian refleksif pada Zúñiga dan Kittilä [-@zúñiga2019, 153]).

Bentuk dengan awalan *ber-* sebagai pemarkah diatesis dapat mengungkapkan sejumlah makna [@zúñiga2019, 151]. Selain makna dalam ranah refleksif seperti pada contoh (@ber-reflexive), makna lain yang juga banyak dibahas adalah makna ‘resiprokal’ atau ‘timbal-balik’. Keberagaman makna yang diungkapkan oleh bentuk verba *ber-* mendukung pernyataan Zúñiga dan Kittilä [-@zúñiga2019, 169] bahwa verba bermarkah morfologis penanda diatesis medial bisa merujuk pada kejadian refleksif dan resiprokal. Dalam situasi resiprokal, subjek verba *ber-* secara alamiah dipandang terdiri atas dua atau lebih partisipan, dan sejumlah partisipan ini secara bersamaan merupakan AGEN dan juga bukan-AGEN [@zúñiga2019, 153; @kemmer1993, 96]. Salah satu contoh prototipikal kejadian yang secara alamiah menyatakan arti resiprokal dalam konstruksi verba *ber-* adalah *bertarung* (contoh (@ber-reciprocal)) (dan juga *bersisian* yang merupakan gabungan afiks *ber-*/*-an*, yang diulas pada @sec-ber-an).

(@ber-reciprocal) banyak pembaca yang ingin melihat kita _**ber**tarung_ _**ber**sisi**an**_ ... (D1A18004)

Makalah ini menampilkan bagaimana data kuantitatif (yang telah dianalisis secara kualitatif-semantis) diolah untuk mengamati variasi produktivitas semantik diatesis medial yang dimarkahi dengan bentuk yang sama, yaitu *ber-*. Analisis dilandasi atas sampel acak 1000 bentukan verba *ber-* dan mengelompokkannya secara semantis-kualitatif berdasarkan kategori semantis yang diajukan oleh Kemmer [-@kemmer1993]. Analisis kuantitatif akan menampilkan 10 kategori semantis yang paling produktif (lihat @fig-ber-semantics). Produktivitas ini diukur berdasarkan (persentase) jumlah bentuk verba *ber-* yang masuk dalam kategori semantis tersebut (yaitu persentase frekuensi tipe dari masing-masing kategori semantis; lihat `% tipe` pada @fig-ber-semantics). Analisis produktivitas tipe semantis suatu bentuk morfologis ini diadaptasi dari kajian sebelumnya terhadap awalan kausatif *per-* BI [@rajeg2017].

```{r eval=TRUE}
#| label: fig-ber-semantics
#| fig-cap: "Distribusi token, tipe, dan hapax untuk tipe semantis dari *ber-*"
#| out-width: "95%"


ber_stats_top10_fig <- ber_stats_top10 |> 
  select(sem_idn, matches("^perc_")) |> 
  pivot_longer(cols = -sem_idn, 
               names_to = "diss", 
               values_to = "vals") |> 
  mutate(diss = str_replace(diss, "perc_", "% ")) |> 
  mutate(diss = str_replace(diss, "type", "tipe")) |> 
  mutate(diss = factor(diss, levels = c("% tipe", "% token", "% hapax")),
         sem_idn = factor(sem_idn, levels = ber_stats_top10$sem_idn))
ber_stats_top10_fig |> 
  arrange(sem_idn, diss) |> 
  ggplot(aes(x = sem_idn, 
             y = vals, 
             fill = diss)) + 
  geom_col(position = "dodge") + 
  facet_wrap(~diss) + 
  coord_flip() + 
  scale_x_discrete(limits = rev(levels(ber_stats_top10_fig$sem_idn))) +
  theme(axis.text.y.left = element_markdown(size = 8.5), 
        axis.title.y.left = element_text(size = 12),
        axis.text.x.bottom = element_text(size = 7.5),
        legend.position = "none",
        strip.text = element_text(size = 10)) +
  labs(y = NULL, fill = NULL, x = NULL) 
```

```{r message=FALSE, warning=FALSE, eval=FALSE, include=FALSE}
#| label: tbl-ber-semantis
#| tbl-cap: 10 kategori semantis teratas diatesis medial dengan *ber-* (diurutkan berdasarkan jumlah/frekuensi bentukan kata-nya [kolom `Tipe`])

ber_stats_top10 |> 
  rename(`Tipe` = n_type, `Token` = n_token, Semantik = sem_idn, `Hapax` = n_hapax, `Rasio hapax-per-token (%)` = hapax_per_token) |> 
  select(Semantik, 2:4, 8) |> 
  mutate(`Token` = prettyNum(`Token`, 
                             big.mark = ".", 
                             decimal.mark = ",")) |> 
  knitr::kable()

```

```{r message=FALSE, eval=FALSE, include=FALSE}
#| label: ber-natural-reciprocal
df_temp <- ber |> 
  filter(semantic_types == ber_stats_top10$semantic_types[1]) |>
  group_by(root_morphind) |> 
  summarise(n = sum(n)) |> 
  arrange(desc(n)) |> 
  mutate(roots = paste("*", root_morphind, "* (", prettyNum(n, big.mark = ".", decimal.mark = ","), ")", sep = ""))
```

@fig-ber-semantics menampilkan tiga pengukuran produktivitas medan semantik diatesis medial dengan *ber-*. Pengurutan didasarkan atas persentase frekuensi tipe (`% tipe`). Pengukuran lain adalah (persentase) frekuensi token (`% token`, yaitu total kemunculan bentukan kata untuk tiap-tiap kategori/medan semantik dalam korpus) dan (persentase) frekuensi hapax (`% hapax`, yaitu bentukan *ber-* untuk tiap-tiap kategori semantik yang hanya ditemukan satu kali dalam korpus). Keberagaman tipe kategori semantis diatesis medial *ber-* mendukung gagasan dari Zúñiga dan Kittilä [-@zúñiga2019, 174] yang menyatakan bahwa diatesis medial sebaiknya dipandang sebagai konstruksi dengan jejaring makna berbeda, dibandingkan hanya sebagai suatu bentuk verba.

Dapat diperhatikan pada @fig-ber-semantics bahwa diatesis medial *ber-* paling produktif digunakan dalam ranah semantis ‘resiprokal’/‘timbal-balik’, baik dari segi proporsi jumlah bentukan kata (`% tipe`), kekerapan penggunaan kata-kata tersebut dalam korpus (`% token`), maupun jumlah bentukan kata yang berupa hapax (yang dapat mengindikasikan tingkat produktivitas potensial dari suatu bentukan kata/tipe semantis). Perhatikan contoh (@reciprocal-hapax) yang menampilkan 10 bentukan hapax acak untuk kategori ‘timbal-balik’, dan (@reciprocal-top-10) yang menampilan sepuluh bentukan teratas kategori ‘timbal-balik’ (nilai di dalam kurung menunjukan frekuensi token/kekerapan). 

(@reciprocal-top-10) `r ber |> filter(str_detect(semantic_types, '^reciprocal')) |> mutate(exs = if_else(str_detect(root_morphind, "^r"), paste("_be**", root_morphind, "**_ (", prettyNum(n, big.mark = ".", decimal.mark = ","), ")", sep = ""), paste("_ber**", root_morphind, "**_ (", prettyNum(n, big.mark = ".", decimal.mark = ","), ")", sep = ""))) |> slice_max(order_by = n, n = 10) |> pull(exs) |> paste(collapse = "; ")`

(@reciprocal-hapax) `r ber |> filter(str_detect(semantic_types, "^reciprocal$"), is_hapax) |> mutate(exs = if_else(str_detect(root_morphind, "^r"), paste("_be**", root_morphind, "**_ (", n, ")", sep = ""), paste("_ber**", root_morphind, "**_ (", n, ")", sep = ""))) |> slice_sample(n = 10) |> pull(exs) |> paste(collapse = "; ")`

Pola yang menarik pada @fig-ber-semantics ditunjukkan oleh kategori semantik ‘pendandanan diri’ (*grooming*). Meskipun kategori ‘*grooming*’ tidak kerap digunakan (frekuensi tokennya minim), namun kategori ini salah satu yang paling produktif dihasilkan mengingat lebih tingginya jumlah bentukan kata (`% tipe`) dan juga bentukan hapax (`% hapax`) dibandingkan penggunaannya dalam teks. Sepuluh bentuk kata teratas kategori ini ditampilkan pada (@ber-grooming) sedangkan contoh hapaxnya ditunjukkan pada (@ber-grooming-hapax).

(@ber-grooming) `r ber |> filter(str_detect(semantic_types, 'grooming')) |> mutate(exs = if_else(str_detect(root_morphind, "^r"), paste("_be**", root_morphind, "**_ (", prettyNum(n, big.mark = ".", decimal.mark = ","), ")", sep = ""), paste("_ber**", root_morphind, "**_ (", prettyNum(n, big.mark = ".", decimal.mark = ","), ")", sep = ""))) |> slice_max(order_by = n, n = 10) |> pull(exs) |> paste(collapse = "; ")`

(@ber-grooming-hapax) `r ber |> filter(str_detect(semantic_types, 'grooming'), is_hapax) |> mutate(exs = if_else(str_detect(root_morphind, "^r"), paste("_be**", root_morphind, "**_ (", prettyNum(n, big.mark = ".", decimal.mark = ","), ")", sep = ""), paste("_ber**", root_morphind, "**_ (", prettyNum(n, big.mark = ".", decimal.mark = ","), ")", sep = ""))) |> pull(exs) |> paste(collapse = "; ")`

Kategori ‘refleksif taklangsung posesif’ digunakan khusus untuk bentukan *ber-* yang akar katanya merujuk pada kepemilikan lekat/tak lepas (*inalienable possession*), utamanya akar kata nomina yang merujuk pada anggota tubuh atau yang berkaitan dengan diri (lihat contoh sepuluh bentukan dengan frekuensi tertinggi pada (@refleksif-bodypart) dan bentukan hapax pada (@refleksif-bodypart-hapax)) [@kemmer1993, 77].

(@refleksif-bodypart) `r ber |> filter(str_detect(semantic_types, '^reflexive-indirect$')) |> mutate(exs = if_else(str_detect(root_morphind, "^r"), paste("_be**", root_morphind, "**_ (", prettyNum(n, big.mark = ".", decimal.mark = ","), ")", sep = ""), paste("_ber**", root_morphind, "**_ (", prettyNum(n, big.mark = ".", decimal.mark = ","), ")", sep = ""))) |> slice_max(order_by = n, n = 10) |> pull(exs) |> paste(collapse = "; ")`

(@refleksif-bodypart-hapax) `r ber |> filter(str_detect(semantic_types, '^reflexive-indirect$'), is_hapax) |> mutate(exs = if_else(str_detect(root_morphind, "^r"), paste("_be**", root_morphind, "**_ (", prettyNum(n, big.mark = ".", decimal.mark = ","), ")", sep = ""), paste("_ber**", root_morphind, "**_ (", prettyNum(n, big.mark = ".", decimal.mark = ","), ")", sep = ""))) |> pull(exs) |> paste(collapse = "; ")`

Subjek dari verba pada kategori ‘refleksif taklangsung posesif’ ini secara semantis bukanlah AGEN prototipikal, namun dapat dipandang sebagai PENGALAM (*Experiencer*) (atau mungkin PENERIMA [*Recipient*]) dari keadaan yang dinyatakan oleh verbanya (mis. subjek dari *bernama* dapat dipandang mengalami keadaan memiliki nama setelah awalnya “menerima” entitas abstrak “nama” yang diberikan orang lain). Kemudian, verba pada kategori ini juga secara sintaksis merujuk pada kejadian/keadaan dengan satu partisipan inti (yaitu subjek), yang merupakan salah satu ciri konstruksi diatesis medial [@kemmer1993, 24]. Terakhir, kategori ‘refleksif taklangsung posesif’ dapat dipandang memiliki kedekatan dengan pendandanan diri (*grooming*), yang melibatkan kejadian/keadaan terkait diri [@kemmer1993, 77]. 

Kategori semantis selanjutnya dikategorikan oleh Kemmer [-@kemmer1993, 130] di bawah payung semantik medial [kejadian mental]{.smallcaps}, yaitu ‘aksi verbal’ (“*speech actions*” [@kemmer1993, 133]), ‘kognisi’ [@kemmer1993, 134], dan ‘emosi’ [@kemmer1993, 128]. Kategori ‘aksi verbal’ dapat mengandung nuansa emotif ataupun berupa vokalisasi emosi. Contoh (@speech-action) menampilkan sepuluh aksi verba tertinggi dan hapaxnya ditunjukkan pada (@speech-hapax).

(@speech-action) `r ber |> filter(str_detect(semantic_types, '^speech-actions$')) |> mutate(exs = if_else(str_detect(root_morphind, "^r"), paste("_be**", root_morphind, "**_ (", prettyNum(n, big.mark = ".", decimal.mark = ","), ")", sep = ""), paste("_ber**", root_morphind, "**_ (", prettyNum(n, big.mark = ".", decimal.mark = ","), ")", sep = ""))) |> slice_max(order_by = n, n = 10) |> pull(exs) |> paste(collapse = "; ")`

(@speech-hapax) `r ber |> filter(str_detect(semantic_types, '^speech-actions$'), is_hapax) |> mutate(exs = if_else(str_detect(root_morphind, "^r"), paste("_be**", root_morphind, "**_ (", prettyNum(n, big.mark = ".", decimal.mark = ","), ")", sep = ""), paste("_ber**", root_morphind, "**_ (", prettyNum(n, big.mark = ".", decimal.mark = ","), ")", sep = ""))) |> pull(exs) |> paste(collapse = "; ")`

Selanjutnya, kategori ‘kognisi’ mengindikasikan proses berpikir yang dampaknya (*affectedness*) juga melekat pada penggagas proses berpikir tersebut (yaitu AGEN); dengan kata lain, kategori ini juga mengindikasikan kejadian dengan satu partisipan utama. Perhatikan contoh-contohnya pada (@ber-kognisi) dan (@ber-kognisi-hapax).

(@ber-kognisi) `r ber |> filter(str_detect(semantic_types, '^cognition-middle$')) |> mutate(exs = if_else(str_detect(root_morphind, "^r"), paste("_be**", root_morphind, "**_ (", prettyNum(n, big.mark = ".", decimal.mark = ","), ")", sep = ""), paste("_ber**", root_morphind, "**_ (", prettyNum(n, big.mark = ".", decimal.mark = ","), ")", sep = ""))) |> slice_max(order_by = n, n = 10) |> pull(exs) |> paste(collapse = "; ")`

(@ber-kognisi-hapax) `r ber |> filter(str_detect(semantic_types, '^cognition-middle$'), is_hapax) |> mutate(exs = if_else(str_detect(root_morphind, "^r"), paste("_be**", root_morphind, "**_ (", prettyNum(n, big.mark = ".", decimal.mark = ","), ")", sep = ""), paste("_ber**", root_morphind, "**_ (", prettyNum(n, big.mark = ".", decimal.mark = ","), ")", sep = ""))) |> pull(exs) |> paste(collapse = "; ")`

Kategori ‘emosi’ bermarkah medial *ber-* mengindikasikan dampak (*affectedness*) emosi yang melekat pada PENGALAM (*Experiencer*) [@kemmer1993, 130] (perhatikan contoh (@ber-emosi) dan (@ber-emosi-hapax)).

(@ber-emosi) `r ber |> filter(str_detect(semantic_types, '^emotion$')) |> mutate(exs = if_else(str_detect(root_morphind, "^r"), paste("_be**", root_morphind, "**_ (", prettyNum(n, big.mark = ".", decimal.mark = ","), ")", sep = ""), paste("_ber**", root_morphind, "**_ (", prettyNum(n, big.mark = ".", decimal.mark = ","), ")", sep = ""))) |> slice_max(order_by = n, n = 10) |> pull(exs) |> paste(collapse = "; ")`

(@ber-emosi-hapax) `r ber |> filter(str_detect(semantic_types, '^emotion$'), is_hapax) |> mutate(exs = if_else(str_detect(root_morphind, "^r"), paste("_be**", root_morphind, "**_ (", prettyNum(n, big.mark = ".", decimal.mark = ","), ")", sep = ""), paste("_ber**", root_morphind, "**_ (", prettyNum(n, big.mark = ".", decimal.mark = ","), ")", sep = ""))) |> pull(exs) |> paste(collapse = "; ")`

Tiga kategori terakhir pada @fig-ber-semantics merupakan bagian dari ranah [aksi tubuh]{.smallcaps} (“*body action domain*”) [@kemmer1993, 67-71]. Yang pertama yaitu ‘posisional’. Pencirian yang diberikan oleh Kemmer [-@kemmer1993, 269] untuk kategori ini adalah adanya acuan terhadap konfigurasi/bentuk/postur tubuh atau objek yang dikaitkan dengan adanya objek penopang (“*supporting object*”). Sepuluh verba teratas dalam korpus yang masuk kategori semantik ini ditampilkan pada (@ber-posture) (bentuk hapaxnya pada (@ber-posture-hapax)).

(@ber-posture) `r ber |> filter(str_detect(semantic_types, '^positional')) |> mutate(exs = if_else(str_detect(root_morphind, "^r"), paste("_be**", root_morphind, "**_ (", prettyNum(n, big.mark = ".", decimal.mark = ","), ")", sep = ""), paste("_ber**", root_morphind, "**_ (", prettyNum(n, big.mark = ".", decimal.mark = ","), ")", sep = ""))) |> slice_max(order_by = n, n = 10) |> pull(exs) |> paste(collapse = "; ")`

(@ber-posture-hapax) `r ber |> filter(str_detect(semantic_types, '^positional'), is_hapax) |> mutate(exs = if_else(str_detect(root_morphind, "^r"), paste("_be**", root_morphind, "**_ (", prettyNum(n, big.mark = ".", decimal.mark = ","), ")", sep = ""), paste("_ber**", root_morphind, "**_ (", prettyNum(n, big.mark = ".", decimal.mark = ","), ")", sep = ""))) |> pull(exs) |> paste(collapse = "; ")`

Kategori selanjutnya dari ranah [aksi tubuh]{.smallcaps} adalah ‘pergerakan berpindah’ [@kemmer1993, 69]. Kategori ini direalisasikan oleh verba gerakan yang menyatakan peran Figur (benda yang bergerak) berpindah dari suatu lokasi ke lokasi lainnya (perhatikan contoh (@ber-trans-motion) dan (@ber-trans-motion-hapax)).

(@ber-trans-motion) `r ber |> filter(str_detect(semantic_types, '^trans')) |> mutate(exs = if_else(str_detect(root_morphind, "^r"), paste("_be**", root_morphind, "**_ (", prettyNum(n, big.mark = ".", decimal.mark = ","), ")", sep = ""), paste("_ber**", root_morphind, "**_ (", prettyNum(n, big.mark = ".", decimal.mark = ","), ")", sep = ""))) |> slice_max(order_by = n, n = 10) |> pull(exs) |> paste(collapse = "; ")`

(@ber-trans-motion-hapax) `r ber |> filter(str_detect(semantic_types, '^trans'), is_hapax) |> mutate(exs = if_else(str_detect(root_morphind, "^r"), paste("_be**", root_morphind, "**_ (", prettyNum(n, big.mark = ".", decimal.mark = ","), ")", sep = ""), paste("_ber**", root_morphind, "**_ (", prettyNum(n, big.mark = ".", decimal.mark = ","), ")", sep = ""))) |> pull(exs) |> paste(collapse = "; ")`

Terakhir, kategori ‘aktivitas tubuh lainnya’ yang Kemmer [-@kemmer1993, 268] contohkan dengan *scratch* (‘menggaruk’), *sneeze* (‘bersin’), *cough* (‘batuk’), *breathe* (‘bernafas’), dan *masturbate* (‘masturbasi’). Berikut ditampilkan bentukan dengan frekuensi tertinggi (@ber-body-others) dan hapax (@ber-body-others-hapax) yang masuk kategori ‘aktivitas tubuh lainnya’).

(@ber-body-others) `r ber |> filter(str_detect(semantic_types, 'body.action.?.others')) |> mutate(exs = if_else(str_detect(root_morphind, "^r"), paste("_be**", root_morphind, "**_ (", prettyNum(n, big.mark = ".", decimal.mark = ","), ")", sep = ""), paste("_ber**", root_morphind, "**_ (", prettyNum(n, big.mark = ".", decimal.mark = ","), ")", sep = ""))) |> slice_max(order_by = n, n = 10) |> pull(exs) |> paste(collapse = "; ")`

(@ber-body-others-hapax) `r ber |> filter(str_detect(semantic_types, 'body.action.?.others'), is_hapax) |> mutate(exs = if_else(str_detect(root_morphind, "^r"), paste("_be**", root_morphind, "**_ (", prettyNum(n, big.mark = ".", decimal.mark = ","), ")", sep = ""), paste("_ber**", root_morphind, "**_ (", prettyNum(n, big.mark = ".", decimal.mark = ","), ")", sep = ""))) |> pull(exs) |> paste(collapse = "; ")`


```{r message=FALSE, error=FALSE, eval=FALSE, include=FALSE, echo=FALSE}
#| label: ber-middle-OLD

# -   Kemmer [-@kemmer1993, 15] membedakan *middle marker* (penanda morfosintaksis untuk kejadian terkait diatesis medial) dan *middle uses*/*middle situation types* (kejadian yang diungkapkan oleh penanda diatesis medial).
# 
#     -   Kemmer [-@kemmer1993, 16] *ber*- adalah pendanda diatesis medial
#     -   *middle situation* diungkapkan oleh kategori semantis verba berbeda [@kemmer1993, 16]:
#         -   *grooming* dan *body care* (mis. verba *washing* and *getting dressed*, and *shaving* and *bathing*)
#         -   *non-translational motion* (pergerakan badan tanpa perubahan posisi, seperti *twisting*, *turning*, *bowing*, *stretching*, *nodding*)
#         -   *change in body posture* (mis. *lying down*, *sitting down*, *standing up*, *kneeling down*, *squatting*)
#         -   KETIGA KATEGORI DI ATAS DIANGGAP BIASANYA SEBAGAI REFLEXIVE **BUT** THAT IS NOT THE CASE [@kemmer1993, 17]. Dua kategori semantis lain yang dipayungi analisis reflexive adalah
#             -   *indirect middle* (mis. *acquiring* / *receiving* verb \[*beroleh*, *berterima*\], or *asking/requesting* verb)
#             -   *naturally reciprocal events* -- "actions or states in which the relationship among two participants is usually or necessarily mutual or reciprocal" (Kemmer 1993: 17) (mis. *fighting*, *embracing*, *meeting*, *greeting*, *conversing*)
#         -   *translational motion* ("self-induced motion of an animate entity along a path in space" [@kemmer1993, 18]) -- *going*, *coming*, *walking*, *flying*, *running*, and *leaping*.
#         -   *emotion middle* (verbs of being *angry*, *firghtened*, *sad* or *happy*)
#         -   *speech action of emotive type* and *emotional overtones* speech action (confess, admit, boast)
#         -   *cognition middle*
#         -   *spontaneous events* (e.g., *growing*, *rotting*, *dying out*, *falling apart*, *evaporating*)
#         -   Middle marker can be the same with reflexive marker [@kemmer1993, 25]


# -   Identifikasi verba yang berada pada ranah diatesis medial merujuk lampiran dalam Kemmer (1993) yang memberikan daftar tipe semantis dan contoh bahasa Inggris untuk verba berdiatesis medial.
# 
#     -   arti bahasa Indonesia verba tersebut dicari pada kamus Indonesia-Inggris [@stevens2004].
#     -   kemudian kemunculan verba tersebut beserta frekuensinya dicari di korpus

# grooming with ber-
# readxl::read_xlsx("data/ber.xlsx") |> 
#   filter(semantics == "grooming") |> 
#   write_tsv("data/ber_grooming.tsv")
# grooming <- read_tsv("data/ber_grooming.tsv")
# natural-reciprocal-events with ber-
# readxl::read_xlsx("data/ber.xlsx") |>
#   filter(str_detect(semantics, "natural-reci")) |>
#   write_tsv("data/ber_natural-reciprocal.tsv")
# natural_reciprocal_event <- read_tsv("data/ber_natural-reciprocal.tsv")


# -   Terdapat enam belas kategori utama yang diajukan oleh Kemmer (1993). Makalah ini tidak akan membahas keseluruhan kategori tersebut karena dibatasi waktu dalam menganalisis secara manual keseluruhan data yang melimpah. Namun, makalah ini akan memfokuskan pada XXX kategori dan menunjukkan bahwa data korpus dapat memperkaya contoh-contoh yang ditemukan terkait kategori tersebut yang mungkin akan sulit diperoleh secara intuitif. Salah satu kategori yang banyak dibahas adalah *grooming* dan *body care* (yaitu aktifitas mendandani diri dan perawatan diri). Kategori ini juga yang pertama dibahas oleh Kemmer [-@kemmer1993, 16] sebagai kategori lumrah.
#     -   hal yang dapat disarikan dari presentasi tadi adalah bahwa data korpus dapat menunjukkan bukti seberapa produktif skema morfologis untuk diatesis medial dengan tipe semantis *grooming* dan *body care*.

```


### Konfiks *ber-*/*-an* {#sec-ber-an}

```{r message=FALSE, warning=FALSE, error=FALSE}
#| label: ber-an

ber_an0 <- readr::read_tsv("data/ber_an.tsv") |> 
  mutate(semantics = if_else(root_morphind %in% c("jual"), 
                             "reciprocal", semantics),
         semantics = if_else(root_morphind %in% c("kakak"), 
                             "reciprocal-personal-relationship", semantics),
         semantics = if_else(root_morphind %in% c("cengkram"), 
                             "reciprocal-(spatial-)relationship", semantics),
         semantics = if_else(root_morphind %in% c("lebih", "bising", "gayut", "gejolak", "hujan"),
                             "random event", semantics))

ber_an_sem <- ber_an0 |> 
  filter(ok) |> 
  group_by(root_morphind, root_pos_morphind, semantics) |> 
  summarise(n = sum(n), .groups = "drop") |> 
  arrange(desc(n)) |> 
  mutate(sem_gen = if_else(str_detect(semantics, "reciprocal"),
                           "reciprocal", semantics))

ber_an <- ber_an0 |> 
  filter(ok) |> 
  group_by(root_morphind, root_pos_morphind, affix_morphind_wclass) |> 
  summarise(n = sum(n), .groups = "drop") |> 
  arrange(desc(n))
ber_an_type_by_pos <- ber_an |> 
  group_by(root_pos_morphind) |> 
  summarise(n_type = n_distinct(root_morphind), .groups = "drop") |> 
  arrange(desc(n_type))
ber_an_hapax_by_pos <- ber_an |> 
  filter(n == 1) |> 
  group_by(root_pos_morphind) |> 
  summarise(n_hpx = n_distinct(root_morphind), .groups = "drop") |> 
  arrange(desc(n_hpx))
ber_an_tokens_by_pos <- ber_an |> 
  group_by(root_pos_morphind) |> 
  summarise(tokens = sum(n), .groups = "drop") |> 
  arrange(desc(tokens))
ber_an_productivity <- ber_an_tokens_by_pos |> 
  left_join(ber_an_type_by_pos) |> 
  left_join(ber_an_hapax_by_pos)

ber_sem_prod <- ber_an_sem |> 
  filter(!is.na(semantics)) |>
  mutate(is_hapax = if_else(n == 1, TRUE, FALSE)) |> 
  group_by(sem_gen) |> 
  summarise(type = n_distinct(root_morphind), 
            token = sum(n), 
            hapax = sum(is_hapax),
            .groups = "drop") |> 
  mutate(perc_type = round(type/sum(type) * 100, 1),
         perc_token = round(token/sum(token) * 100, 1),
         perc_hapax = round(hapax/sum(hapax) * 100, 1))
```


Sneddon dkk. [-@sneddon2010, 111-114] mengajukan dua kategori semantis utama untuk verba dengan konfiks *ber-*/*-an*, yang berkaitan dengan diatesis medial pada @sec-ber-middle sebelumnya: ‘resiprokal/timbal-balik’ (mis. _ber**salam**an_, _ber**dekat**an_ [@sneddon2010, 111]) dan ‘kejadian tak beraturan’ (“*random action* _**ber**_-...-_**an**_ *verbs*”) (mis. _ber**desing**an_, _ber**gugur**an_, _ber**lari**an_ [@sneddon2010, 113]). Kedua kategori semantis ini sekilas telah disebutkan pada naskah terkait lain oleh Rajeg dan Denistia [@rajeg2023] yang mengkaji afiksasi verba dalam konteks produktivitas morfologis, bukan semantis yang akan dilakukan pada makalah kali ini. 

Dalam basis data *VerbInd* [@rajeg] yang kami gunakan, terdapat `r ber_an0 |> select(root_morphind) |> distinct() |> nrow()` bentukan kata yang diawali dengan rangkaian karakter *ber-* dan diakhiri dengan -*an*, namun hanya `r nrow(ber_an_sem)` yang relevan mencerminkan konstruksi medial *ber*-/-*an* (setelah dianalisis lebih lanjut secara manual satu-per-satu). Analisis kualitatif yang kami lakukan terhadap basis data *ber*-/-*an* ini adalah pengelompokan tiap-tiap bentuk ke dalam kedua kategori semantis utama di atas. Terdapat `r nrow(filter(ber_an_sem, is.na(semantics)))` butir data (hanya `r round(nrow(filter(ber_an_sem, is.na(semantics)))/nrow(ber_an_sem)*100, 1)`% dari total `r nrow(ber_an_sem)` data) yang tidak dapat kami kelompokkan dengan pasti dan tidak diikutkan dalam analisis yang ditampilkan selanjutnya.

```{r}
#| label: fig-ber-an-semantics
#| fig-cap: "Distribusi token, tipe, dan hapax untuk tipe semantis dari *ber-*/*-an*"
#| out-width: "55%"

ber_sem_prod_plot <- ber_sem_prod |> 
  pivot_longer(cols = -sem_gen, names_to = "dist", values_to = "vals") |> 
  mutate(dist = if_else(str_detect(dist, "^perc_"),
                        str_replace(dist, "^perc_", "% "),
                        dist)) |> 
  mutate(sem_gen = if_else(sem_gen == "random event",
                           "kejadian tak beraturan", "resiprokal")) |> 
  mutate(dist = factor(dist, levels = c("type", "token", "hapax", "% type", "% token", "% hapax")),
         sem_gen = factor(sem_gen, levels = c("resiprokal", "kejadian tak beraturan")))

ber_sem_prod_plot |> 
  arrange(sem_gen, dist) |> 
  filter(str_detect(dist, "\\%")) |> 
  ggplot(aes(x = sem_gen, 
             y = vals, 
             fill = dist)) + 
  geom_col(position = "dodge") + 
  facet_wrap(~dist) + 
  coord_flip() + 
  scale_x_discrete(limits = rev(levels(ber_sem_prod_plot$sem_gen))) +
  theme(axis.text.y.left = element_markdown(), 
        legend.position = "none",
        axis.text.y = element_text(size = 12),
        axis.title.y = element_text(size = 14),
        axis.text.x = element_text(size = 11),
        strip.text = element_text(size = 12)) +
  labs(y = NULL, fill = NULL, x = NULL)
```

Dari segi frekuensi token, makna ‘resiprokal’ (n=`r ber_sem_prod |> filter(sem_gen == "reciprocal") |> pull(token) |> prettyNum(big.mark = ".", decimal.mark = ",")`; contoh (@ber-an-reciprocal-top-10) dan (@ber-an-reciprocal-hapax)) jauh lebih produktif digunakan dibandingkan dengan ‘kejadian tak beraturan’ (`r ber_sem_prod |> filter(sem_gen == "random event") |> pull(token) |> prettyNum(big.mark = ".", decimal.mark = ",")`) (ketimpangan proporsi ini juga ditampilkan pada @fig-ber-an-semantics). Sedangkan dari segi jumlah bentukan kata (frekuensi tipe), keduanya berimbang (sama-sama memiliki `r ber_sem_prod |> pull(type) |> unique()` bentuk). Yang menarik dari tren pada @fig-ber-an-semantics adalah, kategori semantis ‘kejadian tak beraturan’ memiliki potensi lebih produktif mengingat kategori ini memiliki jumlah hapax yang lebih tinggi (yaitu dapat melekat pada akar kata yang lebih beragam) dibandingkan ‘resiprokal’ (perhatikan panel `% hapax`). Berikut ini ((@ber-an-reciprocal-top-10) dan (@ber-an-reciprocal-hapax)) ditampilkan contoh-contoh bentuk verba diatesis medial dengan *ber*-/*-an* bermakna ‘resiprokal’.

(@ber-an-reciprocal-top-10) `r ber_an_sem |> filter(sem_gen == "reciprocal") |> arrange(desc(n)) |> mutate(exs = if_else(str_detect(root_morphind, "^r"), paste("_be**", root_morphind, "**an_ (", prettyNum(n, big.mark = ".", decimal.mark = ","), ")", sep = ""), paste("_ber**", root_morphind, "**an_ (", prettyNum(n, big.mark = ".", decimal.mark = ","), ")", sep = ""))) |> slice_max(order_by = n, n = 10) |> pull(exs) |> paste(collapse = "; ")` 

(@ber-an-reciprocal-hapax) `r ber_an_sem |> filter(!is.na(semantics)) |> mutate(is_hapax = if_else(n == 1, TRUE, FALSE)) |> filter(sem_gen == "reciprocal", is_hapax) |> mutate(exs = if_else(str_detect(root_morphind, "^r"), paste("_be**", root_morphind, "**an_ (", prettyNum(n, big.mark = ".", decimal.mark = ","), ")", sep = ""), paste("_ber**", root_morphind, "**an_ (", prettyNum(n, big.mark = ".", decimal.mark = ","), ")", sep = ""))) |> pull(exs) |> paste(collapse = "; ")`

Selanjutnya, contoh-contoh verba diatesis medial *ber*-/-*an* dengan makna ‘kejadian tak beraturan’ ditampilkan pada (@ber-an-random) dan (@ber-an-random-hapax) (untuk bentuk hapax, diambil sepuluh contoh acak).

(@ber-an-random) `r ber_an_sem |> filter(sem_gen == "random event") |> arrange(desc(n)) |> mutate(exs = if_else(str_detect(root_morphind, "^r"), paste("_be**", root_morphind, "**an_ (", prettyNum(n, big.mark = ".", decimal.mark = ","), ")", sep = ""), paste("_ber**", root_morphind, "**an_ (", prettyNum(n, big.mark = ".", decimal.mark = ","), ")", sep = ""))) |> slice_max(order_by = n, n = 10) |> pull(exs) |> paste(collapse = "; ")`

(@ber-an-random-hapax) `r ber_an_sem |> filter(!is.na(semantics)) |> mutate(is_hapax = if_else(n == 1, TRUE, FALSE)) |> filter(sem_gen == "random event", is_hapax) |> mutate(exs = if_else(str_detect(root_morphind, "^r"), paste("_be**", root_morphind, "**an_ (", prettyNum(n, big.mark = ".", decimal.mark = ","), ")", sep = ""), paste("_ber**", root_morphind, "**an_ (", prettyNum(n, big.mark = ".", decimal.mark = ","), ")", sep = ""))) |> slice_sample(n = 10) |>  pull(exs) |> paste(collapse = "; ")`

Salah satu isu dominan dalam analisis terhadap bentuk *ber*-/-*an* adalah adanya bentuk yang pangkal katanya adalah bentukan dengan -*an*, seperti _anggap**an**_ (terdapat `r nrow(ber_an0 |> filter(!is.na(remark), !ok) |> count(remark) |> filter(str_detect(remark, "base")))` kasus seperti ini dalam basis data). Bentuk -*an* nomina ini kemudian digunakan dalam konstruksi *ber*- dan mengungkapkan arti ‘memiliki’ dari *ber*-, dibandingkan arti ‘kejadian tak beraturan’ atau ‘resiprokal’. Bentuk yang seperti ini tidak diikutkan dalam analisis *ber*-/-*an* dan dipisahkan melalui pengecekan manual.

## Kajian kuantitatif atas preferensi leksikal dalam diatesis: Analisis Koleksem Khas (*Distinctive Collexeme Analysis*) {#sec-dca}

Analisis Koleksem Khas (*Distinctive Collexeme Analysis* \[DCA\]) adalah salah satu dari gugusan metodologi kuantitatif di bawah payung Analisis Kolostruksional (*Collostructional Analysis* \[CollAna\]) [@stefanowitsch2003; @stefanowitsch2013]. CollAna memfasilitasi kajian kuantitatif atas keterkaitan antara leksikon/unsur leksikal dan konstruksi gramatikal. Kajian tersebut bertujuan untuk mengungkap batasan distribusi dan juga ciri semantis konstruksi gramatikal dalam suatu bahasa. Beberapa contohnya telah diberikan pada @sec-metodologi, misalnya melihat verba mana yang memiliki asosiasi statistik kuat terhadap konstruksi dwitransitif dan konstruksi datif, serta kontribusi semantis verba khas tersebut (yaitu *koleksem khas*) terhadap pencirian semantis yang membedakan konstruksi dwitransitif dan konstruksi datif [@gries2004]. Kajian batasan semantis dan lingkup distribusi verba untuk suatu konstruksi gramatikal (misalnya diatesis) merupakan salah satu aspek teoretis kunci dari teori Gramatika Konstruksional (*Construction Grammar* \[CxG\]) [@goldberg2013 ; @hilpert2020 ; @fried2015] . Salah satu asumsi mendasar dari CxG adalah bahwa bahasa terdiri atas konstruksi, yaitu keberpasangan antara bentuk dan makna pada tingkatan yang berbeda, mulai dari konstruksi yang spesifik (seperti kata) hingga yang abstrak (seperti konstruksi sintaksis) [@goldberg2013, 17].

Berdasarkan konteks teoretis dalam CxG yang dijelaskan pada paragraf sebelumnya, yaitu interaksi antara leksikon dan konstruksi gramatikal, dan batasan distribusi konstruksi gramatikal, DCA digunakan untuk mengungkap perbedaan di antara dua konstruksi gramatikal yang mirip secara semantis/secara fungsional. Perbedaan tersebut dapat berkaitan dengan batasan distribusi dan parameter yang digunakan untuk melihat perbedaan tersebut adalah asosiasi statistik unsur leksikal yang dapat muncul dengan konstruksi tersebut melalui DCA.

Data korpus melimpah TBIK dapat diolah secara kuantitatif untuk mengukur preferensi leksikal di antara afiksasi penanda diatesis BI. Sebagai contoh penerapan DCA, diatesis yang dibandingkan adalah antara *meN*- aktif dan *di*- pasif. Makalah ini akan (i) menampilkan akar kata mana yang lebih sering digunakan dalam diatesis aktif *meN*- dibandingkan dengan *di*- dan (ii) mengulas apakah preferensi leksikal tersebut mencerminkan perbedaan semantis antara *meN*- dan *di*-.

### Landasan kuantitatif dari DCA {#sec-dca-how}

DCA bekerja dengan memanfaatkan data frekuensi (token) yang diperoleh dari korpus. Rancangan dasar dari analisis kuantitatif dalam DCA adalah tabulasi silang frekuensi dalam tabel dua dimensi seperti pada @tbl-dca-schema.

```{r}
#| label: tbl-dca-schema
#| tbl-cap: "Skema tabulasi silang yang melandasi Analisis Koleksem Khas"
#| message: false
#| warning: false

matrix(data = c("A [*Frek. V dengan Cxn 1*]", "B [*Frek. Vlainnya dengan Cxn 1*]", "C [*Frek. V dengan Cxn 2*]", "D [*Frek. Vlainnya dengan Cxn 2*]"), nrow = 2, byrow = TRUE, dimnames = list(Konstruksi = c("Konstruksi (Cxn) 1 ", "Konstruksi (Cxn) 2"), Verba = c("Akar verba V", "Akar verba Lainnya"))) |> knitr::kable()

```

&nbsp;

@tbl-dca-schema menunjukkan bahwa, untuk suatu akar verba V, kita memerlukan frekuensi token akar tersebut ketika muncul dalam konstruksi 1 (sel A) dan konstruksi 2 (sel C) yang dibandingkan. Frekuensi token akar verba lainnya dengan kedua konstruksi (sel B dan D) juga diperlukan. Realisasi konkrit dari @tbl-dca-schema dicontohkan dengan data frekuensi pada @tbl-dca-riil untuk verba *bilang* pada diatesis aktif *meN*- dan *di*-.

```{r}
#| label: tbl-dca-riil
#| tbl-cap: "Tabulasi silang frekuensi kemunculan *bilang* dalam konstruksi Aktif *meN*- (*membilang*) dan Pasif *di*- (*dibilang*); nilai dalam kurung adalah frekuensi harapan (*expected frequency*)"
#| message: false

bilang_dca_raw <- matrix(data = c(7, 347902, 341, 138276), byrow = TRUE, nrow = 2, dimnames = list(Diatesis = c("*meN*-", "*di*-"), Verba = c("*bilang*", "verba lainnya")))

bilang_dca <- addmargins(matrix(data = c(7, 347902, 341, 138276), byrow = TRUE, nrow = 2, dimnames = list(Diatesis = c("*meN*-", "*di*-"), Verba = c("*bilang*", "verba lainnya"))))
bilang_dca_exp <- round(chisq.test(bilang_dca)$exp)
bilang_dca[1,1] <- paste(prettyNum(bilang_dca[1,1], big.mark = ".", decimal.mark = ","), " (", prettyNum(bilang_dca_exp[1,1], big.mark = ".", decimal.mark = ","), ")", sep = "")
bilang_dca[1,2] <- paste(prettyNum(bilang_dca[1,2], big.mark = ".", decimal.mark = ","), " (", prettyNum(bilang_dca_exp[1,2], big.mark = ".", decimal.mark = ","), ")", sep = "")
bilang_dca[1,3] <- prettyNum(bilang_dca[1,3], big.mark = ".", decimal.mark = ",")
bilang_dca[2,1] <- paste(prettyNum(bilang_dca[2,1], big.mark = ".", decimal.mark = ","), " (", prettyNum(bilang_dca_exp[2,1], big.mark = ".", decimal.mark = ","), ")", sep = "")
bilang_dca[2,2] <- paste(prettyNum(bilang_dca[2,2], big.mark = ".", decimal.mark = ","), " (", prettyNum(bilang_dca_exp[2,2], big.mark = ".", decimal.mark = ","), ")", sep = "")
bilang_dca[2,3] <- prettyNum(bilang_dca[2,3], big.mark = ".", decimal.mark = ",")
bilang_dca[3,2] <- prettyNum(bilang_dca[3,2], big.mark = ".", decimal.mark = ",")
bilang_dca[3,3] <- prettyNum(bilang_dca[3,3], big.mark = ".", decimal.mark = ",")
dimnames(bilang_dca)[[1]][3] <- "Total kolom"
dimnames(bilang_dca)[[2]][3] <- "Total baris"
bilang_dca |> knitr::kable()
```

&nbsp;

Nilai di dalam kurung pada @tbl-dca-riil adalah “frekuensi harapan” [@rajeg2019, 71; @rajeg2019a], yaitu frekuensi yang diharapkan muncul dalam korpus jika kita berasumsi bahwa proporsi diatesis aktif dan pasif seharusnya (secara teoretis) berimbang untuk *bilang* (dengan kata lain, seharusnya *bilang* dapat secara silih berganti muncul di kedua diatesis dan, secara statistik, distribusi *bilang* pada kedua diatesis tidak berbeda signifikan). Akan tetapi, @tbl-dca-riil menunjukkan bahwa terdapat ketimpangan antara frekuensi (token) pengamatan (yang riil diperoleh dari korpus) dan frekuensi harapan untuk *bilang* terhadap kemunculannya pada diatesis aktif *meN*- dan pasif *di*-. Pembaca dapat melihat kajian Rajeg dan Rajeg [-@rajeg2019, 71; -@rajeg2019a] terkait cara menghitung frekuensi harapan.

Selanjutnya, frekuensi riil dalam keempat sel (A, B, C, D) pada @tbl-dca-riil menjadi masukan data untuk uji signifikansi statistik, seperti uji Fisher-Yates Exact, Chi-Square, atau Log-likelihood (yang akan digunakan pada makalah ini). Dalam konteks DCA, uji signifikansi digunakan untuk menentukan apakah ketimpangan/perbedaan antara (i) frekuensi kemunculan/pengamatan suatu koleksem (seperti *bilang*) dalam korpus dan (ii) frekuensi harapannya terhadap konstruksi aktif *meN*- dan *di*- merupakah ketimpangan yang signifikan secara statistik.

Untuk contoh dengan verba *bilang*, uji statistik menunjukkan bahwa terdapat ketimpangan yang signifikan (tidak merupakan suatu kebetulan) antara frekuensi pengamataan dan harapan untuk *bilang* terhadap kedua diatesis tersebut. Secara khusus, ditemukan bahwa *bilang* secara signifikan lebih sering digunakan dalam diatesis pasif *di*- dari apa yang diharapkan, dan lebih jarang digunakan dari yang diharapkan pada diatesis aktif *meN*-. Dengan kata lain, bentuk *dibilang* lebih lazim dibandingkan *membilang*. Untuk analisis DCA yang tuntas, kalkulasi seperti pada @tbl-dca-riil diulang untuk tiap-tiap akar verba yang paling sedikit muncul satu kali dalam korpus dengan satu dari kedua konstruksi yang dibandingkan. Kemudian, tiap-tiap verba diurutkan berdasarkan derajat kekhasan (*Distinctiveness*) terhadap salah satu dari kedua konstruksi tersebut. Komputasi DCA dilakukan dengan modul `collostructions` [@flach2021] untuk bahasa pemrograman R [@rcore2022].

### Analisis Koleksem Khas untuk *meN*- vs. *di*- {#sec-dca-av-pass}



```{r message=FALSE, warning=FALSE}
#| label: dca-av-di
tb2 <- readr::read_tsv("data/DCA-input-me-vs-di.tsv") |> as.data.frame()
dca_logll <- collostructions::collex.dist(tb2)

intransitive_me <- c("angguk", "nikah", "turun", 
                     "alir", "tular", "hilang", "serah", "lompat",
                     "nyala", "tinggal",
                     "tonjol", "inap", "luncur", "jelma", "hindar", "tunduk", "layang",
                     "limpah", "ledak", "dongak", "letus", "lingkar", "rangkak",
                     "jalar", "ringkuk", "bungkuk", "nyanyi", "julang", "endap",
                     "cuat", "singkir", "ungsi", "loncat", "geliat", "susut", "rambat",
                     "leleh", "renung", "susup", "kucur", "rekah", "lambung", "rebak",
                     "rangsek", "jelajah", "kemuka", "apung", "urung", "hambur", "kembara",
                     "lambai", "rajalela", "tancap", "sembul", "sangkut",
                     "rembet", "rembes", "luap", "julur", "gumpal", "erang", "pancar",
                     "layat", "igau", "bolos", "ciut", "tukik", "bangkang", "tangis", "aku", "langkah", "geleng", "tari", "keluh", "lintas", "rata", "terus", "rokok", "laju", "jauh", "baik")

## distinctive for di- ======
freq_di <- format(sum(tb2$di), big.mark = ".", decimal.mark = ",")
dist_for_di <- dca_logll |> 
  filter(ASSOC == "di", SIGNIF != "ns") |>
  # filter(!COLLEX %in% c("perhatikan", "perbaiki", "mengerti", "masak", "luar")) |> 
  arrange(desc(COLL.STR.LOGL)) |> 
  select(COLLEX, freq_di = O.CXN1, freq_me = O.CXN2, ASSOC, COLL.STR.LOGL, SIGNIF, SHARED)  |>  
  slice_max(n = 20, order_by = COLL.STR.LOGL) |> 
  mutate(`Koleksem (N~*di*~ : N~*meN*-~)`= paste("*", COLLEX, "* (", 
                                             prettyNum(freq_di, big.mark = ".", decimal.mark = ","), 
                                             " : ", 
                                             prettyNum(freq_me, big.mark = ".", decimal.mark = ","), ")", 
                                             sep = ""), 
         `Kekhasan (*di*-)` = format(round(COLL.STR.LOGL, 2), big.mark = ".", decimal.mark = ","))

## distinctive for me- ======
freq_me <- format(sum(tb2$me), big.mark = ".", decimal.mark = ",")
dist_for_me <- dca_logll |> 
  filter(ASSOC == "me", SIGNIF != "ns") |> 
  filter(!COLLEX %in% intransitive_me) |> 
  arrange(desc(COLL.STR.LOGL)) |> 
  select(COLLEX, freq_di = O.CXN1, freq_me = O.CXN2, ASSOC, COLL.STR.LOGL, SIGNIF, SHARED) |> 
  slice_max(n = 20, order_by = COLL.STR.LOGL) |> 
  mutate(`Koleksem (N~*meN*~ : N~*di*-~)`= paste("*", COLLEX, "* (", 
                                             prettyNum(freq_me, big.mark = ".", decimal.mark = ","), 
                                             " : ", 
                                             prettyNum(freq_di, big.mark = ".", decimal.mark = ","), ")", 
                                             sep = ""), 
         `Kekhasan (*meN*-)` = format(round(COLL.STR.LOGL, 2), big.mark = ".", decimal.mark = ","))

```

@tbl-av-vs-di menampilkan luaran standar DCA [@gries2004], dengan fokus pada dua puluh koleksem dengan derajat kekhasan (kolom `Kekhasan (...)`) tertinggi dan signifikan untuk untuk [*di*-+v] (bagian kiri) dan [*meN*-+v] (kanan). Semakin tinggi kekhasannya, semakin kuat koleksem tersebut berasosiasi khas dengan diatesis yang dimaksud. Nilai dalam kurung setelah bentuk koleksem menunjukkan frekuensi koleksem tersebut untuk masing-masing diatesis. Misalnya, *tuju* muncul `r dca_logll |> filter(COLLEX=='tuju') |> pull(O.CXN2) |> prettyNum(big.mark = ".", decimal.mark = ",")` kali dengan *meN*- (*menuju*) dan hanya `r dca_logll |> filter(COLLEX=='tuju') |> pull(O.CXN1) |> prettyNum(big.mark = ".", decimal.mark = ",")` kali dengan *di*- (*dituju*). Data pada @tbl-av-vs-di kemudian dapat diulas secara kualitatif guna melihat perbedaan fungsional atau semantis di antara kedua konstruksi tersebut. 


```{r}
#| label: tbl-av-vs-di
#| tbl-cap: "Dua puluh (20) koleksem khas teratas untuk [*di*-+v] (panel kiri) dan [*meN*-+v] (panel kanan)"
#| tbl-cap-location: top
tb_print <- dist_for_di |> 
  select(8:9) |> 
  bind_cols(dist_for_me |> 
              select(8:9))
tb_print |> knitr::kable()
# tb_print |>   flextable() |> 
#   add_header_row(colwidths = c(2, 2),
#                  values = c("Koleksem khas untuk [*di*-+v]", 
#                             "Koleksem khas untuk [*meN*-+v]")) |> 
#   autofit()
```

&nbsp;

Setelah mengamati tipe verba yang khas untuk *meN*- dan *di*-, terlihat adanya preferensi semantis yang dapat mencirikan fungsi kedua diatesis tersebut. Untuk *meN*- sebagian besar koleksem verbal khas merujuk pada kejadian yang bersifat dinamis dan agentif (aksional), yaitu *tuju*, *cari*, *buat*, *bantu*, *coba*, *dorong*, *capai*, *lawan*, *ganggu*, *tarik*, *jaga*, *cakup*^[Arti *mencakup* adalah menangkap dengan mulut atau juga mencedok (dengan tangan) (https://kbbi.kemdikbud.go.id/entri/mencakup).], *jawab*, dan *toleh*. Hal ini dapat mengindikasikan kesesuaian antara makna aksional/dinamis verba tersebut dan makna prototipikal konstruksi aktif *meN*- yang memusatkan perhatiannya pada aliran energi dari AGEN/Subjek ke peran bukan AGEN (mis. PENDERITA).

Di sisi lain, koleksem khas untuk pasif *di*- memiliki lebih banyak verba yang merujuk pada kejadian yang statis (termasuk yang bersifat mental), seperti *isi*, *anggap*, *kenal*, *percaya*, *duga*, *banding*, *terima*, *mengerti*, dan *hitung*. Kekhasan ini dapat dipandang sebagai pencirian pasif *di*- yang memusatkan pada keadaan akhir dibandingkan proses menuju keadaan tersebut. Tentu terdapat juga sejumlah verba khas untuk *di*- yang bersifat aksional, agentif, dan dinamis, seperti *gelar*, *susun*, *tanya*, *ubah*, *setor*, *sebut*.

Selain pencirian kualitatif seperti di atas, DCA juga menunjukkan bahwa terdapat verba yang hanya ditemukan dalam korpus dalam konstruksi pasif [*di*-+v] namun tidak dalam [*meN*-+v] (begitupun sebaliknya), atau verba yang perbedaan frekuensinya sangat jauh di antara kedua diatesis tersebut. Contohnya, bentuk _**di**percaya_, yang tidak pernah digunakan dalam bentuk _**mem**percaya_, namun mesti dalam bentuk _**mem**percaya**i**_ (bandingkan [@moeliono2017, 131-132]). Hal ini menunjukkan bahwa pasif adalah konstruksi yang memiliki fungsi/makna dan tidak seutuhnya merupakan transformasi dari aktif (lihat juga [@rice1987]). Bentuk pasif *dipercaya* mungkin langsung dihasilkan mengingat fungsi pasif yang menonjolkan peran bukan AGEN (dalam hal ini sesuatu/orang yang dipercayai) sebagai argumen inti subjek, sehingga bentuk *dipercaya* memenuhi fungsi pasif tersebut. Contoh lain adalah *mengerti*, yang memiliki bentuk pasif _**di**mengerti_ namun akar tersebut merupakan gabungan diatesis aktif *meN*- dengan *erti*. Sekali lagi, bentuk pasif *dimengerti* bersifat spesifik secara leksikal dan cukup terpatri mengingat tingginya frekuensi bentuk ini. 

Satu aspek lain yang ditunjukkan DCA adalah adanya ketimpangan besar antara distribusi suatu verba dengan kedua diatesis, seperti misalnya bentuk _**di**banding_ (N=`r dca_logll |> filter(COLLEX=='banding') |> pull(O.CXN1) |> prettyNum(big.mark = ".", decimal.mark = ",")`) lebih dominan dibandingkan _**mem**banding_ (N=`r dca_logll |> filter(COLLEX=='banding') |> pull(O.CXN2) |> prettyNum(big.mark = ".", decimal.mark = ",")`). Ketimpangan ini juga dapat menunjukkan bahwa (i) bentuk aktif _**mem**banding_ mungkin dihasilkan atas dasar analogi terhadap tingginya bentuk pasif _**di**banding_ atau (ii) berupa kesalahan menulis untuk bentuk aktif yang lebih kerap dengan akhiran -*kan*, yaitu _**mem**banding**kan**_.


# Simpulan

Makalah ini mengulas sejumlah fitur sintaksis, semantis, dan leksikal untuk diatesis dalam bahasa Indonesia, utamanya diatesis pasif, diatesis non-aktor (OV/UV), diatesis medial, dan preferensi leksikal diatesis aktif *meN*- vs. pasif *di*-. @sec-agent-encoding-di menunjukkan bahwa pasif *di*- di semua ragam teks lebih sering meninggalkan peran AGEN implisit. Kami juga memberikan bukti kuantitatif terkait gagasan terdahulu [@sneddon2010; @moeliono2017] bahwa (i) pronomina ketiga adalah tipe yang dominan sebagai AGEN pasif *di*- (@fig-agent-pronoun-for-di-passive-VISUALISATION) dan (ii) pronomina secara umum (dibandingkan kategori lainnya) adalah tipe AGEN dominan untuk (sejumlah sampel verba dengan) OV/UV (@fig-OV-agent-berikan dan @fig-pronoun-agent-comparison). Akan tetapi, dengan data korpus melimpah, kami juga menunjukkan adanya preferensi leksikal untuk suatu verba dalam konstruksi OV/UV terkait bentuk pronomina mana yang lebih sering muncul sebagai AGEN dan bagaimana preferensi tersebut mencerminkan konseptualisasi berbeda terhadap kejadian yang dirujuk verba tersebut (@fig-pronoun-agent-comparison). Selanjutnya, @sec-medial menunjukkan bahwa makna ‘resiprokal/timbal-balik’ adalah yang paling produktif untuk pemarkah medial *ber*- di ketiga pengukuran produktivitas (lihat @fig-ber-semantics pada @sec-ber-middle) dan makna yang sama lebih kerap digunakan dalam korpus untuk *ber*-/-*an* namun memiliki produktivitas potensial yang lebih rendah dibandingkan makna ‘kejadian tak beraturan’ (lihat @fig-ber-an-semantics pada @sec-ber-an). Terakhir, kami mencontohkan penerapan analisis kuantitatif mutakhir, “Analisis Koleksem Khas” (DCA) (@sec-dca). DCA digunakan dalam menjelajahi sekaligus menguji temuan terdahulu terkait adanya kespesifikan/preferensi leksikal dalam suatu konstruksi gramatikal [@gries2004; @rajeg2021; @lier2022], seperti halnya konstruksi diatesis. Luaran DCA kemudian diulas secara kualitatif untuk menunjukkan bahwa preferensi leksikal tersebut mengungkap kandungan semantis dan fungsional dari konstruksi gramatikal (khususnya untuk studi kasus [*meN*-+v] vs. [*di*-+v]; @sec-dca-av-pass).

# Daftar pustaka {.unnumbered}
